ACORDAO-COMPLETO-2539718

ACÓRDÃO 2731/2022 ATA 46/2022 - PLENÁRIO

VISTOS, relatados e discutidos estes autos de representação sobre possíveis irregularidades na aprovação da Resolução Gecex 88, de 14/9/2020, do Comitê-Executivo de Gestão da Câmara de Comércio Exterior (Gecex/Camex) , relacionadas à prorrogação, por noventa dias, da manutenção da alíquota zero do Imposto de Importação (II) incidente sobre uma cota de 187,5 milhões de litros de produtos classificados como etanol anidro.
ACORDAM os ministros do Tribunal de Contas da União, reunidos em sessão do Plenário, ante as razões expostas pelo relator, em:
9.1. conhecer da presente representação para, no mérito, considerá-la parcialmente procedente;
9.2. dar ciência, na forma do art. 9º, I, da Resolução TCU 315/2020, ao Comitê-Executivo de Gestão da Câmara de Comércio Exterior, alertando-o que, caso seja observada a reincidência da irregularidade apontada, o Tribunal poderá eventualmente multar os gestores com fulcro no art. 209, §1º, c/c art. 268, I, do RI/TCU, de que:
9.2.1. a oitiva de órgãos e entidades responsáveis pela formulação e implementação da política energética nacional, assim designados pela Lei 9.478/1997, é imprescindível quando se discute a alteração da alíquota de impostos de comércio exterior incidentes sobre produtos das cadeias produtivas por eles regulados;
9.2.2. a inexistência da Estratégia Nacional de Comércio Exterior, prevista no art. 3º, I, do Decreto 10.044/2019, constitui falha grave na institucionalização da política de comércio exterior e reduz a transparência do processo decisório dos colegiados integrantes do Sistema Camex de Elaboração de Políticas de Comércio Exterior;
9.3. encaminhar cópia da presente deliberação ao representante e à Secretaria Executiva da Câmara de Comércio Exterior, destacando que sua íntegra estará disponível em www.tcu.gov.br/acordaos;
9.4. encerrar o processo e arquivar autos.

Representação sobre possíveis irregularidades administrativas na gestão de recursos públicos, envolvendo a decisão de prorrogar a isenção do etanol americano tomada pelo comitê executivo da Camex.

Secretaria Especial de Comércio Exterior e Assuntos Internacionais; Secretaria-Executiva da Câmara de Comércio Exterior.

3. Interessados/Responsáveis:
3.1. Responsáveis: Carlos Roberto Pio da Costa Filho (XXX.086.131-XX); Daniel de Araújo e Borges (XXX.936.921-XX); Gustavo Leipnitz Ene (XXX.594.660-XX); José Barroso Tostes Neto (XXX.030.702-XX); Marcelo Pacheco dos Guaranys (XXX.440.611-XX); Marcos Rosas Degaut Pontes (XXX.874.611-XX); Orlando Leite Ribeiro (XXX.344.077-XX); Pedro Miguel da Costa e Silva (XXX.354.181-XX); Wilson Vaz de Araújo (XXX.686.409-XX).

13.1. Ministros presentes: Bruno Dantas (na Presidência), Walton Alencar Rodrigues, Benjamin Zymler e Antonio Anastasia.
13.2. Ministros-Substitutos convocados: Augusto Sherman Cavalcanti, Marcos Bemquerer Costa e Weder de Oliveira (Relator).

WEDER DE OLIVEIRA

Trata-se de representação por mim previamente conhecida[footnoteRef:2] sobre possíveis irregularidades na aprovação da Resolução Gecex 88, de 14/9/2020[footnoteRef:3], do Comitê-Executivo de Gestão da Câmara de Comércio Exterior (Gecex/Camex) , relacionadas à prorrogação, por noventa dias, da manutenção da alíquota zero do Imposto de Importação (II) incidente sobre uma cota de 187,5 milhões de litros de produtos classificados como etanol anidro[footnoteRef:4]. [2:  Item 2 do despacho acostado à peça 8.]  [3:  Disponível em https://www.in.gov.br/web/dou/-/resolucao-gecex-n-88-de-14-de-setembro-de-2020-277434163.]  [4:  Códigos 2207.10.10 e 2207.20.1, na Nomenclatura Comum do Mercosul (NCM) .] 
O representante suscitou que a aludida prorrogação facilitaria a importação de etanol dos Estados Unidos da América, sem reciprocidade, traria prejuízos aos produtores nacionais de etanol e poria em xeque o objetivo de promover a produtividade e a competitividade da economia brasileira e a competitividade internacional do Brasil, conforme art. 1º do Decreto 10.044/2019, que dispõe sobre a Câmara de Comércio Exterior, sobretudo num cenário de crise decorrente da pandemia da Covid-19.
Apontou, também, que, do ato de criação da renúncia de receita, não constou avaliação de impacto no equilíbrio das contas públicas, em desobediência a diversos dispositivos da Lei Complementar 101/2000, tendo sido esse aspecto assim registrado pela Secretaria de Controle Externo do Desenvolvimento Econômico (SecexDesenvolvimento) [footnoteRef:5]. [5:  Peça 5.] 
Em sua análise preliminar, em adição aos aspectos aduzidos na inicial da representação, a SecexDesenvolvimento apontou a necessidade de que restasse demonstrado, também, o atendimento aos requisitos da Lei 3.244/1957[footnoteRef:6], que dispõe sobre a reforma da tarifa das alfândegas e outras providências. [6:  Peça 5, p. 6.] 
Após as análises iniciais, o Gecex/Camex procurou elidir as seguintes possíveis irregularidades na edição da Resolução Gecex 88/2020, conforme excerto extraído do despacho acostado à peça 22:
"8. [Primeira possível irregularidade:] descumprimento do art. 14 da Lei Complementar 101/2000, que estabelece requisitos para a concessão de benefícios fiscais que impliquem renúncias de receitas.
'Art. 14. A concessão ou ampliação de incentivo ou benefício de natureza tributária da qual decorra renúncia de receita deverá estar acompanhada de estimativa do impacto orçamentário-financeiro no exercício em que deva iniciar sua vigência e nos dois seguintes, atender ao disposto na lei de diretrizes orçamentárias e a pelo menos uma das seguintes condições:
 (...) 
§ 3º O disposto neste artigo não se aplica:
I - às alterações das alíquotas dos impostos previstos nos incisos I[footnoteRef:7], II, IV e V do art. 153 da Constituição, na forma do seu § 1º; [7:  Art. 153 [da Constituição Federal]. Compete à União instituir impostos sobre: I - importação de produtos estrangeiros [II]; (...) .] 
 (...) .'
9. A esse respeito, a unidade instrutiva manifestara-se, já na instrução preliminar, no sentido de que, apesar de o § 3º, I, afastar a aplicação do caput do art. 14 sobre as alterações de alíquotas do II, caberia, nos termos do entendimento que deu suporte ao Acórdão 747/2010-TCU-Plenário[footnoteRef:8], avaliar as características e circunstâncias do caso concreto em vista de possível tratamento diferenciado implementado pela edição da Resolução Gecex 88/2020. [8:  Relator ministro Augusto Nardes.] 
Argumentos do Gecex/Camex
10. O Gecex/Camex destaca que seu mandato para alterar alíquotas do II deriva do art. 153, § 1º, da Constituição Federal, que faculta ao Poder Executivo alterar as alíquotas de impostos dotados de natureza extrafiscal, ou seja, tributos manejados para atender necessidades econômicas pontuais ou para corrigir falhas de mercado, e não meramente arrecadatórias. Por essa razão, pugna que tais alterações estariam desobrigadas de seguir as regras da LRF sobre renúncia de receitas, por autorização do art. 14, § 3º, I, da norma.
11. Alega, também, que não contrariou o Acórdão 747/2010-TCU-Plenário, pois a medida desonerativa teria se valido expressa e exclusivamente da redução da alíquota do II para atingir seus fins.
12. Na mesma linha, a Procuradoria Geral da Fazenda Nacional (PGFN) acrescenta que, no caso concreto, não ocorreu isenção ou redução de base de cálculo do imposto, mas apenas redução de alíquota, o que dispensa o cumprimento do art. 14, da Lei Complementar 101/2000, conforme a dispensa expressa no § 3º, I do mesmo dispositivo.
Análise da SecexDesenvolvimento
13. A unidade instrutiva anui com os argumentos esposados, uma vez que, para ela, nos casos de alteração de alíquota do II e de outros impostos extrafiscais, o art. 14, § 3º, I, da Lei Complementar 101/2000, dispensa a demonstração de que a renúncia foi considerada na estimativa de receita da lei orçamentária, bem como de medidas de compensação, no exercício de início de sua vigência e nos dois seguintes, por meio do aumento de receita, proveniente da elevação de alíquotas, ampliação da base de cálculo, majoração ou criação de tributo ou contribuição.
14. Concorda, ademais, que não incide na redução de alíquota aqui avaliada a situação excepcional de 'outros instrumentos, como alteração de base de cálculo ou do montante devido, alcançando um grupo ou grupos restritos de contribuintes (...) ' cogitada quando da prolação do Acórdão 747/2010-TCU-Plenário e que poderia impossibilitar a dispensa do cumprimento do aludido art. 14.
15. Em conclusão, lista as seguintes características da Resolução Gecex 88/2020 para elidir possível descumprimento do art. 14 da Lei Complementar 101/2000: (i) não houve alterações em base de cálculo ou a concessão de isenção por meio de lei, nos termos do art. 176 a 179 da Lei 5.172/1966 (Código Tributário Nacional) ; (ii) não se destinou a grupo restritos de contribuintes; (iii) aplica-se às importações de etanol de todas as procedências.
Considerações deste relator
16. Pelo acatamento dos argumentos apresentados.
17. [Segunda possível irregularidade:] afronta ao art. 116, § 1º, da Lei 13.898/2019 (Lei de Diretrizes Orçamentárias - LDO -, de 2020) .
'LDO/2020 (Lei 13.898/2019, art. 116, §1º) :
Art. 116. Somente será aprovado o projeto de lei ou editada a medida provisória que institua ou altere receita pública quando acompanhado da correspondente demonstração da estimativa do impacto na arrecadação, devidamente justificada.
 (...) 
§ 1º As proposições de autoria do Poder Executivo federal que concedam ou ampliem benefícios tributários deverão estar acompanhadas de avaliação do Ministério da Economia quanto ao mérito e aos objetivos pretendidos, bem como da estimativa do impacto orçamentário e financeiro, e de sua compensação, de acordo com as condições previstas no art. 14 da Lei Complementar 101, de 2000 - Lei de Responsabilidade Fiscal.'
18. Esse dispositivo da LDO reforça a obrigatoriedade de cumprimento dos requisitos definidos no art. 14 da Lei Complementar 101/2000 para as iniciativas do Poder Executivo que demandam, obrigatoriamente, ação do Poder Legislativo.
Argumentos do Gecex/Camex
19. O Gecex/Camex argumentou que a aplicação do dispositivo se cinge aos casos relacionados à aprovação de lei ou de edição de medida provisória, espécies distintas daquela necessária para a alteração de alíquotas do II, no caso, resolução do Gecex. Ou seja, o § 1º do art. 116 deve ser lido juntamente com o caput, e não isoladamente.
Análise da SecexDesenvolvimento
20. A unidade instrutiva opina pelo acatamento dos argumentos apresentados, pois, conforme analisa, o dispositivo se restringe à concessão ou ampliação de benefícios tributários que decorram de lei ou de medida provisória, e não daqueles que decorrem do art. 7º, IV, do Decreto 10.044/2019, concedidos no caso das resoluções do Gecex/Camex.
Considerações deste relator
21. Pelo acatamento dos argumentos apresentados.
22. [Terceira possível irregularidade:] ao exercer a competência prevista no art. 7º, IV, do Decreto 10.044/2019, para estabelecer as alíquotas do II, o Gecex não o fizera em conformidade com o art. 4º da Lei 3.244/1957, com a redação dada pelo Decreto-Lei 63/1966, que estabeleceu requisitos para isenção ou redução desse imposto nos casos de escassez de produção nacional para atender ao consumo interno.
'Art.4º - Quando não houver produção nacional de matéria-prima e de qualquer produto de base, ou a produção nacional desses bens for insuficiente para atender ao consumo interno, poderá ser concedida isenção ou redução do imposto para a importação total ou complementar, conforme o caso. (Redação dada pelo Decreto-Lei 63/1966) 
§ 1º - A isenção ou redução do imposto, conforme as características de produção e de comercialização, e a critério do Conselho de Política Aduaneira, será concedida: (Redação dada pelo Decreto-Lei 63/1966) 
a) mediante comprovação da inexistência de produção nacional, e, havendo produção, mediante prova, anterior ao desembaraço aduaneiro, de aquisição de quota determinada do produto nacional na respectiva fonte, ou comprovação de recusa, incapacidade ou impossibilidade de fornecimento em prazo e a preço normal; (Incluído pelo Decreto-Lei 63/1966) 
b) por meio de estabelecimento de quotas tarifárias globais e/ou por período determinado, que não ultrapasse um ano, ou quotas percentuais em relação ao consumo nacional. (Incluído pelo Decreto-Lei 63/1966) 
§ 2º - A concessão será de caráter geral em relação a cada espécie de produto, garantida a aquisição integral de produção nacional, observada, quanto ao preço, a definição do Art.3º, do Decreto-Lei 37, de 18 de novembro de 1966. (Redação dada pelo Decreto-Lei 63/1966) 
§ 3º - Quando, por motivo de escassez no mercado interno, se tornar imperiosa a aquisição no exterior, de gêneros alimentícios de primeira necessidade, de matérias-primas e de outros produtos de base, poderá ser concedida para a sua importação, por ato do Conselho de Política Aduaneira, isenção do imposto de importação e da taxa de despacho aduaneiro, ouvidos os órgãos ligados à execução da política do abastecimento e da produção. (Incluído pelo Decreto-Lei 63/1966) 
§ 4º - Será no máximo de um ano, a contar da emissão, o prazo de validade dos comprovantes da aquisição da quota de produto nacional prevista neste artigo e nas notas correlatas da Tarifa Aduaneira. (Incluído pelo Decreto-Lei 63/1966) 
§ 5º - A isenção do imposto de importação sobre matéria-prima e outro qualquer produto de base, industrializado ou não, mesmo os de aplicação direta, somente poderá beneficiar a importação complementar da produção nacional se observadas as normas deste artigo. (Incluído pelo Decreto-Lei 63/1966) '
Argumentos do Gecex/Camex
23. Para o Gecex/Camex, as diretrizes da política de comércio exterior não mais estão definidas na Lei 3.244/1957, mas na Lei 13.971/2019 (Plano Plurianual - PPA - 2020-2023) , cujo art. 3º, XIX assim dispõe para o período:
'Art. 3º São diretrizes do PPA 2020-2023:
 (...) 
XIX - a simplificação e a progressividade do sistema tributário, a melhoria do ambiente de negócios, o estímulo à concorrência e a maior abertura da economia nacional ao comércio exterior, priorizando o apoio às micro e pequenas empresas e promovendo a proteção da indústria nacional em grau equivalente àquele praticado pelos países mais industrializados; (...) .'
24. Acrescentou que consta do PPA 2020-2023 o Programa [finalístico] 2211 - Inserção Econômica Internacional -, com objetivo de 'alcançar maior inserção do Brasil na economia internacional'.
25. Assim, no entender do Gecex/Camex, a diretriz de abertura da economia brasileira ao comércio exterior foi atendida sem prejuízo à indústria nacional, uma vez que a alíquota zero do II para o etanol veio acompanhada de quotas máximas e prazo determinado. Na mesma toada, alega que o objetivo de aumentar inserção econômica do país na economia internacional também foi atingido por conta do aumento da corrente de comércio.
26. Acrescenta que a política tarifária de importação se submete, atualmente, à disciplina do Mercosul desde a edição do Decreto 350/1991, que incorporou o Tratado de Assunção, de 26/3/1991, ao ordenamento jurídico brasileiro, sobretudo quanto à adoção de uma Tarifa Externa Comum (TEC) pelos países-membros, bem como pelos acordos da Organização Mundial do Comércio (OMC) [footnoteRef:9]. [9:  Incorporados ao ordenamento jurídico pelo Decreto 1.355/1994.] 
27. Assim, entende ser inaplicável o art. 4º da Lei 3.244/1957 ao caso, sustentando que, após regular incorporação ao direito interno, tratados internacionais têm status idêntico ao de lei ordinária. Desse modo, o mencionado dispositivo legal estaria revogado de acordo com o regramento do art. 2º, § 1º da Lei de Introdução às Normas do Direito Brasileiro, que dispõe que: 'a lei posterior revoga a anterior quando expressamente o declare, quando seja com ela incompatível ou quando regule inteiramente a matéria de que tratava a lei anterior'.
28. Apesar da TEC, a redução da alíquota do II aplicável aos produtos classificados como etanol anidro por ato unilateral do governo brasileiro foi possível porque tais produtos passaram a constar da Lista Brasileira de Exceção à TEC (Letec) , prevista no âmbito do Mercosul[footnoteRef:10], uma vez que suas alíquotas ficaram, a partir da edição da resolução, assinaladas com sinal gráfico '#', enquanto vigoraram as reduções tarifárias. [10:  A Letec decorre de decisão do Conselho do Mercado Comum 58/2010 e 26/2015, que facultou ao país manter, até 31/12/2021, uma lista de cem códigos da NCM como exceções à TEC.] 
29. O Gecex/Camex citou, ainda, o art. 1º do Acordo Geral sobre Tarifas e Comércio (GATT 1994) , regido pela OMC, como impeditivo para fixação de tarifa discriminatória do II pelo Brasil.
'1. Qualquer vantagem, favor, imunidade ou privilégio concedido por uma Parte Contratante em relação a um produto originário de ou destinado a qualquer outro país, será imediata e incondicionalmente estendido ao produto similar, originário do território de cada uma das outras Partes Contratantes ou ao mesmo destinado. Este dispositivo se refere aos direitos aduaneiros e encargos de toda a natureza que gravem a importação ou a exportação (...) '
30. Informou, ademais, que o Brasil registrou o compromisso junto à OMC no sentido de não aplicar alíquotas ad valorem do II superiores a 35% aos códigos referentes ao etanol.
31. Diante desses argumentos, o Gecex/Camex pugna que a redução da alíquota do II objeto da Resolução Gecex 88/2020 é consentânea com o ordenamento jurídico, pois: 'i) se ampara na Letec (...) ; ii) apresenta caráter liberalizante e é aplicável às importações erga omnes, dispensando de gravames o etanol importado de qualquer origem, em plena convergência aos acordos da OMC; e, iii) se coaduna com o compromisso do Brasil junto à OMC de não aplicar alíquotas ad valorem superiores a 35%'.
32. A PGFN defendeu, ainda, que, mesmo que a Lei 3.244/1957 fosse considerada aplicável, a edição da Resolução Gecex 88/2020 teria atendido plenamente seus dispositivos. Tal asserção decorreria do fato de que são legais quaisquer alterações de alíquotas do II que atendam, isoladamente, uma das situações previstas nas alíneas do art. 3º ou as condições do art. 4º da Lei 3.244/1957.
33. Assim, o art. 4º ('Quando não houver produção nacional de matéria-prima e de qualquer produto de base, ou a produção nacional desses bens for insuficiente para atender ao consumo interno, poderá ser concedida isenção ou redução do imposto para a importação total ou complementar, conforme o caso') estaria equiparado a mais um inciso do art. 3º:
'Art.3º - Poderá ser alterada dentro dos limites máximo e mínimo do respectivo capítulo, a alíquota relativa a produto:
a) cujo nível tarifário venha a se revelar insuficiente ou excessivo ao adequado cumprimento dos objetivos da Tarifa;
b) cuja produção interna for de interesse fundamental estimular;
c) que haja obtido registro de similar;
d) de país que dificultar a exportação brasileira para seu mercado, ouvido previamente o Ministério das Relações Exteriores;
e) de país que desvalorizar sua moeda ou conceder subsídio à exportação, de forma a frustrar os objetivos da Tarifa.
§ 1º - Nas hipóteses dos itens 'a', 'b' e 'c' a alteração da alíquota, em cada caso, não poderá ultrapassar, para mais ou para menos, a 30% (trinta por cento) 'ad valorem'.
§ 2º - Na ocorrência de 'dumping', a alíquota poderá ser elevada até o limite capaz de neutralizá-lo.'
34. Segundo esse entendimento, não haveria necessidade de se demonstrar, obrigatoriamente, o cumprimento das condições impostas pelos parágrafos do art. 4º (transcritos no parágrafo 22 acima) caso uma outra situação qualquer, listada nos incisos do art. 3º, agasalhasse a norma que concedeu redução ou isenção tarifária.
Análise da SecexDesenvolvimento
35. Para a unidade instrutiva, tem razão o Gecex/Camex quando afirma que a tarifa ad valorem dos produtos classificados como etanol anidro (20% sobre o volume que exceder a quota de 187,5 milhões de litros) é 'sobremaneira superior à tarifa praticada pelos EUA, de 2,5%' e que 'a tarifa extracota de 20% aplicada pelo Brasil às importações de etanol é superior à média das tarifas aplicadas pelos membros da OMC, de 13,4%'.
36. Aceita também o argumento de que o etanol 'costuma ter tarifas mais baixas que a média na estrutura tarifária brasileira' e que, portanto, a alíquota de 20% para sua importação é que seria 'peculiar e diferenciada'.
37. Registra, a partir dos argumentos aduzidos pelo Gecex/Camex, que, entre 2006 e 2019, com exceção do período entre 2008 e 2010, a alíquota do II sobre os produtos classificados como etanol anidro oscilaram entre zero e 20%, com ou sem quotas.
38. Conclui, então, que 'a alíquota de 20% do II praticada pelo Brasil para as importações de etanol se revela elevada, quando comparada à praticada por outros países' e que 'há compatibilidade entre a redução de alíquota promovida pela Resolução Gecex 88/2020 com a diretriz inserida no PPA 2020-2023 para a maior abertura da economia nacional ao comércio exterior'.
39. Opina também a unidade instrutiva no sentido de que 'não há como aventar a possibilidade de que a Camex, ao editar a Resolução Gecex 88/2020, cujos dispositivos promoveram redução da alíquota a zero para a importação de etanol de qualquer origem, até determinada quota, tenha atuado em confronto com os objetivos declarados para a política de comércio exterior', pois estaria em consonância com 'os princípios e os acordos celebrados pelo Brasil na OMC, entre eles o de liberalização do comércio e respeito à extensão de vantagens a todos os países-membros'.
40. Pugna, ainda, que 'ao contrário, a redução promovida pela Resolução Gecex 88/2020, ainda que limitada a uma quota de importação, vai ao encontro dos objetivos do País de se integrar ao comércio internacional e de se alinhar ao nível de proteção da indústria nacional praticado pelos países mais industrializados'.
Considerações deste relator
41. Inicialmente, é relevante ressaltar que a discussão que foi trazida aos autos sobre a vigência da Lei 3.244/1957, ou, ainda que vigente essa lei, seus requisitos teriam sido plenamente atendidos, não consta dos pareceres que fundamentaram a edição da Resolução Gecex 88/2020.  Não há também menção a qualquer parecer jurídico prévio exarado pela Advocacia-Geral da União que tenha afirmado a revogação tácita da Lei 3.244/1957 ou explicitado interpretação dessa lei.
42. Ou seja, ao longo do processo decisório, que levou à redução do II, a existência da Lei 3.244/1957 foi ignorada e, levantada a questão pela SecexDesenvolvimento, apresentam-se, posteriormente, argumentos defendendo que o ato administrativo está de acordo com a lei, ou com o ordenamento jurídico.
43. O problema de fundo, portanto, é que atos administrativos de alterações estão sendo emitidos sem levar em consideração a mencionada Lei 3.244/1957 e, logo, podem ser ilegais.
44. Perceba-se que o Decreto 10.044/2019, que dispões sobre a Câmara de Comércio Exterior, aponta como um de seus fundamentos legais o 'art. 1º, parágrafo único, da Lei nº 8.085, de 23 de outubro de 1990', abaixo reproduzido:
'Art. 1º O Poder Executivo poderá, atendidas as condições e os limites estabelecidos na Lei nº 3.244, de 14 de agosto de 1957, modificada pelos Decretos-Leis nº s 63, de 21 de novembro de 1966, e 2.162, de 19 de setembro de 1984, alterar as alíquotas do imposto de importação.
Parágrafo único.  O Presidente da República poderá outorgar competência à CAMEX para a prática dos atos previstos neste artigo.  (Redação dada pela Medida Provisória nº 2.158-35, de 2001) '
45. E o próprio decreto faz a mesma determinação:
'Art. 7º O Comitê-Executivo de Gestão é o órgão da Camex ao qual compete, dentre outros atos necessários à consecução dos objetivos da política de comércio exterior:
 (...) 
IV - estabelecer as alíquotas do imposto de importação, observados as condições e os limites estabelecidos na Lei nº 3.244, de 14 de agosto de 1957, no Decreto-Lei nº 63, de 21 de novembro de 1966, e no Decreto-Lei nº 2.162, de 19 de setembro de 1984;' (destaquei) 
46. Há expressa determinação na Lei 8.085/1990 e no Decreto 10.044/2019 para atendimento das condições e limites estabelecidos na Lei 3.244/1967, de forma que os atos administrativos da Camex que promovam alterações das alíquotas do imposto de importação devem demonstrar a observância das condições e limites estabelecidos na referida lei, procedimento que não ocorreu.
47. O que se faz nos autos é sustentar, a posteriori, que a resolução em referênciao não feriu o ordenamento jurídico, questão que se mostra acessória à questão essencial atinente ao procedimento decisório (ainda a ser examinada) , mas que, por ser relevante, não pode deixar de ser debatida.
48. Estabelecer uma compreensão mais acurada sobre a legislação aplicável à calibração de alíquotas de tributos extrafiscais, como é o caso do Imposto de Importação (II) , é fundamental para definir a governança que incide sobre esse processo decisório, os limites à discricionariedade dos órgãos responsáveis por sua regulação e, consequentemente, as possibilidades de controle externo e social.
49. Para esse fim, inicialmente, deve-se pontuar que a baliza principiológica consignada no art. 3º, XIX, da lei do PPA no sentido de que o Brasil deve estimular a 'concorrência e a maior abertura da economia nacional ao comércio exterior (...) promovendo a proteção da indústria nacional em grau equivalente àquele praticado pelos países mais industrializados' não é condição suficiente para, isoladamente, assegurar o alcance dos objetivos da política de comércio exterior, nem tampouco afastar a vigência e a observância do disposto na Lei 3.244/1957.
50. A proteção da indústria nacional 'em grau equivalente' deve levar em conta as peculiaridades e a legislação setorial e alfandegária aplicáveis a cada setor produtivo, e não pode desconsiderar a bagagem contextual de cada situação em particular.
51. Os argumentos de que dispositivos da Lei 3.244/1957 teriam sido implicitamente revogados pela adesão do Brasil ao GATT e, posteriormente, às convenções da OMC e do Mercosul não podem prosperar sem que as eventuais antinomias sejam categoricamente apontadas. Não foi o que se viu nas respostas apresentadas pelos órgãos que se manifestaram nos autos.
52. Lembre-se que: a Lei 3.244/1957 continua vigente, pois não foi revogada por lei superveniente; que a Lei 8.085/1990 não só faz expressa menção a ela como estabelece que as alterações de alíquotas do II devem observar as condições e limites nela estabelecidos; que o Decreto 10.044/2019, que dispõe sobre a Camex, explicita a obrigatória observância da Lei 3.244/1957; que não há informação sobre existência de parecer vinculante afirmando a revogação tácita da Lei 3.244/1957 por acordos e tratados internacionais.
53. Continuando a análise da hermenêutica, ad hoc e a posteriori, veja-se que, no contexto do Mercosul, ao menos por enquanto, o Brasil tem liberdade para estabelecer uma lista de exceções à TEC (Letec) sobre até cem produtos. 
54. Ao incluir um produto na Letec, para deliberar unilateralmente sobre seu II, deve-se atentar para as normas internas que estabelecem os critérios e condições para essa calibração, de tal sorte que suas justificativas sejam objetivas, transparentes e sindicáveis. Para esse exercício unilateral e discricionário, os órgãos competentes do Poder Executivo não podem desconsiderar as condições e limites definidos na Lei 3.244/1957.
55. O mesmo raciocínio é válido para a definição alíquota de II em relação aos países membros da OMC. Não sendo a alíquota do imposto discriminatória e não excedendo o teto de 35%, mais uma vez os órgãos competentes devem observar os dispositivos da Lei 3.244/1957.
56. Assim, cumpridos os requisitos dos compromissos multilaterais internalizados, as decisões sobre as alíquotas submetem-se ao sistema normativo nacional, que inclui a Lei 3.244/1957, a legislação setorial aplicável ao produto que está sendo desonerado e demais princípios constitucionais e legais.
57. Nos autos do processo administrativo que culminou na referida resolução da Camex não há demonstração de atendimento do disposto na Lei 3.244/1957. 
58. De outra forma, não sendo o regramento da Lei 3.244/1957 incompatível com o regramento dos tratados internacionais devidamente internalizados, não há razão para considerar aquele revogado ou suspenso por estes.
59. Implicitamente, a unidade instrutiva parece acatar a linha argumentativa acessória da PGFN, que considera a Resolução Gecex 88/2020 consentânea com a Lei 3.244/1957, presumindo-a válida[footnoteRef:11]. [11:  Peça 18, p. 8.] 
'43. Verifica-se que as hipóteses de alterações de alíquota previstas nos arts. 3º e 4º não são cumulativas, tal como apontado no parecer da PGFN. Isso significa que a possibilidade de isenção ou redução de alíquota do II quando houver inexistência de produção nacional ou esta for insuficiente para atender ao consumo interno (art. 4º) não exclui a hipótese de que essa isenção ou redução também seja aplicada, isoladamente, em razão dos casos previstos no art. 3º da norma, especialmente quando o nível tarifário se revelar excessivo ao adequado cumprimento dos objetivos da tarifa (art. 3º, alínea 'a') .'
60. É plena a aplicabilidade da Lei 3.244/1957[footnoteRef:12], incluindo seus arts. 3º e 4º, quando não contrariar expressamente os tratados internacionais dos quais o Brasil é signatário, e aos produtos excluídos da TEC, como é o caso que aqui se trata. [12:  Vide e.g. RE 225.602-CE, rel. min. Carlos Velloso, 25/11/1998 e REsp 174836 CE 1998, rel. min. o Joao Otávio De Noronha, 14/3/2005.] 
61. De fato, os incisos do art. 3º da Lei 3.244/1957 não são requisitos cumulativos e constituem, individualmente, fundamento suficiente para a alteração da alíquota do II, mas não é possível concordar com o esquema hermenêutico que sugere que bastaria demonstrar que o nível tarifário é 'insuficiente ou excessivo', nos termos do art. 3º, 'a', para considerar plenamente justificada a modificação da alíquota, tornando, por esse raciocínio, inúteis todos os demais incisos do mesmo artigo e também o art. 4º do mesmo diploma, como pretendeu o parecerista da PGFN[footnoteRef:13]. [13:  Peça 13, p.10.] 
'Por outro lado, caso se interprete as ali¿neas de forma alternativamente, ou seja, para que o Poder executivo altere ali¿quotas do Imposto de Importac¿a¿o necessite cumprir este OU aquele requisito, a norma se torna exequi¿vel. Por esta interpretac¿a¿o, ao perceber que o ni¿vel tarifa¿rio esta¿ 'insuficiente ou excessivo', ja¿ haveria fundamentac¿a¿o legal suficiente para que o Poder Executivo modificasse a ali¿quota do Imposto de Importac¿a¿o.'
62. Com exceção do inciso 'a', mais aberto e que pode ensejar ajustes para mais ou para menos da alíquota, cada um dos demais incisos do art. 3º, todos a indicar situações para o agravamento da alíquota, traz uma razão específica que deve ser justificada, que pode demandar consulta a outros órgãos governamentais e que pode, nos casos de caracterização de dumping, extrapolar o limite de 30% ad valorem previsto para as outras hipóteses.
63. Questionável também é a proposta interpretativa de reduzir o art. 4º a um mero inciso do art. 3º, de tal sorte que se um destes estiver atendido não há mais que se aferir as condições do art. 4º.
64. A fundamentação das alterações do II na alínea 'a' do art. 3º é residual, servindo aos casos que não incidam em nenhuma das hipóteses de seus demais incisos, e sempre que a motivação para a redução da alíquota do II for a de não haver 'produção nacional de matéria-prima e de qualquer produto de base, ou a produção nacional desses bens for insuficiente para atender ao consumo interno', que é o caput do art. 4º, não há que se cogitar a incidência do art. 3º e seus incisos, mas a do art. 4º, norma especial em relação à norma geral do art. 3º.
65. Imprescindível, portanto, que o ato administrativo consubstanciado na edição de resoluções que derivam da prerrogativa conferida ao Gecex pelo art. 7º, IV, do Decreto 10.044/2019 contenha o enquadramento da modificação da alíquota do II em uma das hipóteses do art. 3º ou do art. 4º da Lei 3.244/1957, o que não ocorreu.
'Art. 7º O Comitê-Executivo de Gestão é o órgão da Camex ao qual compete, dentre outros atos necessários à consecução dos objetivos da política de comércio exterior:
 (...) 
IV - estabelecer as alíquotas do imposto de importação, observados as condições e os limites estabelecidos na Lei 3.244, de 14 de agosto de 1957, no Decreto-Lei 63, de 21 de novembro de 1966, e no Decreto-Lei 2.162, de 19 de setembro de 1984; (...) .' (destaquei) 
66. Um exemplo claro de enquadramento na hipótese do art. 4º da Lei 3.244/1957, que o Gecex equivocadamente pretende inaplicável, foi a edição da Resolução Gecex 133/2020, que prorrogou a tarifa zero para importação de remédios e insumos contra Covid-19, conforme se depreende da justificativa que consta do sítio eletrônico do Ministério da Economia[footnoteRef:14]. [14:  https://www.gov.br/economia/pt-br/assuntos/noticias/2020/dezembro-1/camex-prorroga-tarifa-zero-para-importacao-de-remedios-e-insumos-contra-covid-19 (consultado em 19/1/2021) ] 
'O objetivo da medida, ao manter a redução das tarifas a zero, é aumentar a oferta de medicamentos, bem como insumos para a produção nacional de bens destinados a combater a pandemia, diminuindo os custos para a fabricação desses bens no país e aumentando a sua disponibilidade para o sistema de saúde brasileiro.'
67. No exemplo, a isenção deve-se à incapacidade de a indústria nacional fornecer tais insumos. Um enquadramento inequívoco na hipótese específica do art. 4º e não na hipótese aberta e residual do art. 3º, 'a', da Lei 3.244/1957.
68. Retomando o caso, há outros aspectos fundamentais a considerar. Não se pode comparar produtos classificados como etanol anidro a jogos eletrônicos ou outros bens supérfluos. Está-se a falar de biocombustíveis, que têm natureza estratégica para o Brasil conforme a legislação setorial que deve ser observada pelo Gecex/Camex.
69. Nos termos da Lei 9.478/1997, com a redação dada pela Lei 11.097/2005 e pela Lei 12.490/2011, são objetivos das 'políticas nacionais para o aproveitamento racional das fontes de energia': 'incrementar, em bases econômicas, sociais e ambientais, a participação dos biocombustíveis na matriz energética nacional'; 'garantir o fornecimento de biocombustíveis em todo o território nacional'; 'incentivar a geração de energia elétrica a partir da biomassa e de subprodutos da produção de biocombustíveis, em razão do seu caráter limpo, renovável e complementar à fonte hidráulica'; 'promover a competitividade do País no mercado internacional de biocombustíveis'; 'atrair investimentos em infraestrutura para transporte e estocagem de biocombustíveis'; 'fomentar a pesquisa e o desenvolvimento relacionados à energia renovável' e 'mitigar as emissões de gases causadores de efeito estufa e de poluentes nos setores de energia e de transportes, inclusive com o uso de biocombustíveis'[footnoteRef:15]. [15:  Art. 1º, XII a XVIII, da Lei 9.478/1997.] 
70. Vê-se que tais objetivos estão indissociavelmente ligados ao fortalecimento da indústria nacional de biocombustíveis. Dito isso, é difícil procurar justificar, a posteriori, que a isenção promovida pelo Resolução Gecex 88//2020 teve por base o art. 3º, 'a' da Lei 3.244/1957, sem que se demonstrasse de que forma a insuficiência ou excesso do nível tarifário se reflete nos objetivos da política energética.
71. Os produtos classificados como etanol anidro são, nos termos da política energética nacional, estratégicos para a economia nacional.
72. O controle dos volumes de combustíveis, incluídos aí os biocombustíveis, e suas respectivas capacidades energéticas são calculados a partir de balanços de massa e de energia e constituem informações fundamentais para o planejamento da matriz energética nacional.
73. Não à toa, consta da Lei 9.478/1997 competência específica para que o Conselho Nacional de Política Energética (CNPE) proponha ao presidente da República políticas nacionais e medidas específicas destinadas a 'estabelecer diretrizes para a importação e exportação, de maneira a atender às necessidades de consumo interno de petróleo e seus derivados, biocombustíveis, gás natural e condensado, e assegurar o adequado funcionamento do Sistema Nacional de Estoques de Combustíveis e o cumprimento do Plano Anual de Estoques Estratégicos de Combustíveis'.
74. É, portanto, necessário esclarecer junto ao Ministério de Minas e Energia (MME) [footnoteRef:16] se tais diretrizes foram propostas e materializadas, posteriormente, por meio de algum ato administrativo ou norma, de modo a se ter a completa compreensão do arcabouço normativo que baliza as alterações de alíquota do II do etanol e demais combustíveis, pela Camex, e permitir que esta Corte formule, se necessário, recomendações de aprimoramento. [16:  O MME exerce as atribuições de secretaria executiva do CNPE, nos termos do art. 4º do Decreto 3.520/2000 com a redação dada pelo Decreto 9.601/2018.] 
75.  Mesmo não tendo sido, é questionável que o Gegex/Camex pudesse decidir sozinho sobre importação ou exportação de biocombustíveis, pois, em tese, estaria invadindo as atribuições da Agência Nacional do Petróleo, Gás Natural e Biocombustíves (ANP) , que tem como finalidade regular, contratar e fiscalizar as atividades econômicas da indústria do petróleo, do gás natural e dos biocombustíveis de forma a implementar a política nacional de biocombustíveis, que está incluída na política energética nacional, com ênfase na garantia do suprimento de biocombustíveis, em todo o território nacional, e na proteção dos interesses dos consumidores quanto a preço, qualidade e oferta dos produtos[footnoteRef:17]. [17:  Art. 8º, caput e I, da Lei 9.478/1997.] 
76. Para esse mister, a ANP tem a atribuição de regular e autorizar as atividades relacionadas à produção, à importação, à exportação, à armazenagem, à estocagem, ao transporte, à transferência, à distribuição, à revenda e à comercialização de biocombustíveis[footnoteRef:18]. Essa missão evolve, inexoravelmente, controlar e calibrar os balanços de massa e de energia ótimos para que os biocombustíveis cumpram a finalidade de compor de forma eficiente, do ponto de vista energético e ambiental, a matriz energética nacional. [18:  Art. 16, XVI, da Lei 9.478/1997.] 
77. É discutível a viabilidade de desempenhar funções regulatórias tarifárias e não tarifárias com impacto direto sobre os fluxos de combustíveis que cruzam as fronteiras brasileiras sem que a agência setorial sobre isso opine previamente, e, portanto, também questionável, se o Gecex/Camex tem mandato para decidir sozinho acerca de incentivos tarifários ou não tarifários sobre biocombustíveis concedidos pelo governo.
Questões de fato
78. A Resolução Gecex 88/2020 perdeu sua validade em 16/12/2020. Discute-se aqui, portanto, o cumprimento dos requisitos materiais e legais para sua edição.
79. A quantidade de 187,5 milhões de litros de produtos classificados como etanol anidro abarcada pela cota fixada na Resolução Gecex 88/2020, durante os noventa dias de vigência da alíquota zero do II é, de fato, pequena. Ela representa cerca de 2% da produção nacional de etanol anidro do terceiro trimestre de 2019[footnoteRef:19]. [19:  Calculado a partir de dados publicados pela Superintendência de Defesa da Concorrência, Estudos e Regulação Econômica da ANP atualizados até 27/3/2020.] 
80. O Brasil (com 30%) e os Estados Unidos (com 54%) detinham, em 2019, 84% da produção mundial de etanol. A União Europeia (5%) , a China (3%) , o Canadá (2%) e a Índia (2%) respondem pelos 12% restantes[footnoteRef:20].  [20:  Peça 14, p. 2.] 
81. De posse desse quadro, ainda que formalmente a isenção seja não discriminatória, ao menos teoricamente, ela, concretamente, tenderia a beneficiar exclusiva ou majoritariamente os exportadores dos Estados Unidos, cuja produção é subsidiada. Nesse sentido, a unidade instrutiva deve fazer uma análise retrospectiva, por origem e destino, do fluxo de comércio dos produtos classificados como etanol anidro durante a vigência da Resolução Gecex 88/2020.
82. Em sua análise, a SecexDesenvolvimento informa que a alíquota brasileira para o II dos produtos classificados como etanol anidro é 'sobremaneira superior à tarifa praticada pelos EUA, de 2,5%' e que 'a tarifa extracota de 20% aplicada pelo Brasil às importações de etanol é superior à média das tarifas aplicadas pelos membros da OMC, de 13,4%'.
83. A primeira asserção não é relevante para a discussão que aqui se trava, pois a comparação das alíquotas em termos nominais não expressa os diferentes estágios de maturidade, de competitividade e até mesmo de subsídios das indústrias nos diferentes países. A esse respeito, verifica-se que a tarifa de importação ad valorem do Brasil para os produtos classificados como etanol anidro (20%) somente supera a dos Estados Unidos (2,5%) e do Canadá (0%) . A União Europeia tem tarifa de 26,73%, a China, de 40%, e a Índia de 150%[footnoteRef:21]. [21:  Peça 14, p. 2.] 
84. A segunda informação precisa ser corrigida. Conforme consta da Nota Técnica SEI no 28861/2020/M[footnoteRef:22], 13,4% é a média das tarifas aplicadas pelo Brasil, e não média das tarifas aplicadas pelos membros da OMC. [22:  Peça 14, p. 2, item 24.] 
85. [Quarta possível irregularidade:] possível descumprimento dos princípios da finalidade, da motivação, da razoabilidade e do interesse público (art. 2º da Lei 9.784/1999) na edição da Resolução Gecex 88/2020.
'Art. 2º A Administração Pública obedecerá, dentre outros, aos princípios da legalidade, finalidade, motivação, razoabilidade, proporcionalidade, moralidade, ampla defesa, contraditório, segurança jurídica, interesse público e eficiência.'
86. A esse respeito, os responsáveis foram diligenciados a apresentar:
'- estudos ou documentos técnicos que demonstrem a motivação e os objetivos almejados com a decisão que prorrogou o mencionado benefício fiscal, em atendimento aos princípios da finalidade, motivação, razoabilidade e interesse público insculpidos no art. 2º da Lei 9.784/1999'.
Argumentos do Gecex/Camex
87. O Gecex/Camex argumenta que a estrutura decisória advinda do Decreto 10.044/2019 incorpora uma câmara interministerial com representantes do Ministério da Economia, da Presidência da República, do Ministério das Relações Exteriores e do Ministério da Agricultura, Pecuária e Abastecimento, que possibilita uma deliberação colegiada a partir de posições técnicas diversas, e que, em suas deliberações, 'são ponderados argumentos dos diversos stakeholders afetados pelo resultado da medida'[footnoteRef:23], ganhando, assim maior legitimidade. [23:  Peça 12, p. 8.] 
88. No caso da Resolução Gecex 88/2020, considerou que foram observados os trâmites administrativos e legais para sua deliberação, sem quaisquer irregularidades.
Análise da SecexDesenvolvimento
89. Para a SecexDesenvolvimento, 'a Camex logrou comprovar a motivação e os objetivos da Resolução Gecex 88/2020, nos termos do art. 2º da Lei 9.784/1999, uma vez que a decisão foi precedida da elaboração de estudos técnicos e de discussões envolvendo diferentes pontos de vista, tanto provenientes dos órgãos públicos que compõem o colegiado quanto do setor produtivo interessado pela medida'.
90. Os documentos a que se refere a unidade instrutiva são a Nota Técnica SEI 28861/2020[footnoteRef:24], da Secretaria-Executiva do colegiado, e a Nota Informativa 11Processo 421864/2020-85[footnoteRef:25], do Ministério da Agricultura, Pecuária e Abastecimento (MAPA) . [24:  Peça 14.]  [25:  Peça 15.] 
91. Destaca que, nesses documentos com diferentes propostas de encaminhamento - a Secretaria-Executiva do colegiado pugnou por uma política tarifária mais liberalizante enquanto o MAPA defendeu o restabelecimento da alíquota de 20% para as importações de etanol -, foram, também, avaliados e indeferidos dois pleitos protocolizados pelo Fórum Nacional Sucroenergético[footnoteRef:26] para elevação de 20% para 30% da alíquota do II relativa aos códigos NCM 2207.10.10 e 2207.20.11[footnoteRef:27]. [26:  Processos administrativos SEI 19971.100291/2020-38 e 19971.100293/2020-27.]  [27:  Peça 14, p. 2-4.] 
Considerações deste relator
92. Reforço, em caráter preliminar, que o art. 7º, IV, do Decreto 10.044/2019 confere autonomia apenas relativa para que o Gecex/Camex promova alterações nas alíquotas do II nos casos em que a legislação aplicável impuser a interveniência, ainda que em caráter consultivo, de outros órgãos ou entidades da administração pública federal. É o caso dos produtos classificados como etanol anidro, cujas decisões que afetam sua importação e exportação devem ser avaliadas pelos formuladores e implementadores da política energética nacional.
93. Ainda que, no caso concreto, se trate da desoneração de pequena cota volumétrica de produtos classificados como etanol anidro, o que obviamente mitiga os reflexos dos procedimentos irregulares presentes na edição da Resolução Gecex 88/2020, não se deve avalizar, sem maior aprofundamento, teses que impliquem reconhecer mandato tão autônomo e abrangente para o Gecex/Camex, independentemente da natureza do produto objeto da alteração tributária, mesmo considerando que suas decisões são colegiadas e debatidas em fórum interministerial - fórum restrito. O Conselho Nacional de Política Energética exerce sua função consultiva com base em debates substancialmente mais interdisciplinares travados em colegiado com composição bem mais ampla e diversa[footnoteRef:28]. [28:  decreto 3.520/2000.] 
'Art. 2º Integram o CNPE:
I - o Ministro de Estado de Minas e Energia, que o presidirá;
II - o Ministro de Estado Chefe da Casa Civil da Presidência da República; (Redação dada pelo Decreto 9.601/2018) 
III - o Ministro de Estado das Relações Exteriores; 
V - o Ministro de Estado da Infraestrutura; (Redação dada pelo Decreto 10.105/2019) 
VI - o Ministro de Estado da Agricultura, Pecuária e Abastecimento; (Redação dada pelo Decreto 10.105/2019) 
VII - o Ministro de Estado da Ciência, Tecnologia, Inovações e Comunicações; (Redação dada pelo Decreto 10.105/2019) 
VIII - o Ministro de Estado do Meio Ambiente; (Redação dada pelo Decreto 10.105/2019) 
IX - o Ministro de Estado do Desenvolvimento Regional; (Redação dada pelo Decreto 10.105/2019) 
X - o Ministro de Estado Chefe do Gabinete de Segurança Institucional da Presidência da República; e (Redação dada pelo Decreto 10.105/2019) 
XI-A - o Presidente da Empresa de Pesquisa Energética. (Redação dada pelo Decreto 10.105/2019) '
94. Se as justificativas jurídicas para o exercício de mandato com ampla autonomia do Gecex/Camex forem analisadas considerando cenários mais extremos, como, por exemplo, a fixação da alíquota de 0% para o II desses biocombustíveis por amplo período e sem a imposição de cotas, ver-se-á com clareza sua incompatibilidade com a necessidade da realização de estudos mais aprofundados, que levem em conta os incentivos a uma base industrial nacional estratégica, bem como os impactos ambientais e as repercussões sobre a matriz energética nacional.
95. Apesar de o Comitê de Alterações de Tarifas da Secretaria Especial de Comércio Exterior e Assuntos Internacionais do Ministério da Economia ter se valido de dados produzidos pela ANP, nem a agência nem qualquer outro órgão ou entidade do setor energético foram consultados para apoiar a decisão do Gecex/Camex.
96. Da mesma forma, para cumprir os requisitos de transparência, o Gecex/Camex deve responder e discutir os pleitos e questionamentos interpostos pelas partes interessadas. Observa-se que, em relação às demandas de elevação de alíquota do II formuladas pelo Fórum Nacional Sucroenergético, o comitê basicamente se limitou a argumentar que o real depreciado é suficiente para assegurar competitividade à indústria nacional[footnoteRef:29]. [29:  Peça 14, p. 4.] 
'45. Nesse contexto, sabe-se que a depreciação cambial favorece diretamente a competitividade dos produtores nacionais no mercado internacional, enquanto diminui a rentabilidade das operações de importação. Em outras palavras, é senso comum que câmbio depreciado é estímulo às exportações e desestímulo às importações.
46. Portanto, o movimento de depreciação do real tem efeito benéfico para os produtores brasileiros, uma vez que seus produtos se tornam mais baratos e competitivos; enquanto, por outro lado, esse mesmo movimento tem um impacto negativo sobre as importações, operando como instrumento corretor de eventuais desequilíbrios de nossa balança de pagamentos.
47. Portanto, a patente depreciação cambial experimentada no 1o semestre do corrente ano, ante sua magnitude, já constitui, por si só, proteção extra ao mercado nacional, pois ao encarecer o custo das importações, atua como verdadeira barreira de entrada desses produtos no mercado brasileiro.
48. Em outras palavras, os efeitos práticos da depreciação da moeda nacional representam o encarecimento das operações de importação, de modo que operam, ao mesmo tempo, como proteção e incentivo à indústria nacional.
49. Isto posto, sob essa ótica, considerada a variável câmbio, a pretensão do pleiteante deve ser afastada, pois a depreciação referenciada já implicaria proteção adicional indireta aos produtores nacionais, sendo desnecessárias políticas de elevação tarifária que tenham esse escopo exclusivo.'
97. A depreciação do real frente ao dólar não é objetivo declarado da política cambial, é uma conjuntura. Não pode, portanto, isoladamente - ou preponderantemente -, ser considerado uma política de incentivo industrial. O Brasil adota o regime de câmbio flutuante, ou seja, o governo não interfere no mercado para determinar a taxa de câmbio, que é definida pela oferta e procura por moeda estrangeira nas condições de livre operação do mercado.
98. Acessoriamente, o Comitê de Alteração de Tarifa sugere aos produtores que, caso considerem o mercado de etanol desfavorável, utilizem suas plantas industriais para a produção de açúcar, sem levar em conta aspectos intrínsecos à matriz energética nacional e que poderiam demandar incentivos tarifários e não tarifários para a oferta de biocombustíveis.
'50. Por último, cabe, ainda, observar a intercambialidade existente na produção do etanol e do açúcar (outra commodity) , de modo que os produtores nacionais concentram seus esforços produtivos em um ou em outro produto, a depender das demandas do mercado global.
51. É dizer, nesse mercado, há sempre esse espaço para avaliação dos produtores nacionais: quando houver queda do preço do etanol vis-à-vis o preço do açúcar, uma maior parcela da safra de cana-de-açúcar brasileira pode ser direcionada para produção desse e, por consequência, uma parte menor, para o setor de biocombustível.'
99. A análise deixou de levar em conta a necessidade de apoiar a emergente indústria nacional de etanol baseada em milho, e não somente em cana-de-açúcar.
100. Não se pretende aqui fazer revisão de mérito dos fundamentos de suporte da decisão administrativa, mas apenas chamar a atenção para a necessidade de que as justificavas apresentadas sejam mais bem embasadas, sobretudo incorporando os aspectos multidisciplinares envolvidos em cada segmento produtivo.
101. No presente caso, a conjuntura cambial é de tal sorte genérica que poderia justificar o rebaixamento das alíquotas tantos produtos quantos o Brasil pudesse incluir na Letec.
102. Outra evidência, relevante, da baixa transparência no processo decisório do Gecex é a forma como o debate foi registrado no extrato final da 174ª reunião ordinária do Comitê Executivo de Gestão[footnoteRef:30], que é parte do procedimento administrativo de formação da Resolução Gecex 88/2020. [30:  Disponível em http://www.camex.gov.br/images/PDF/Deliberacoes/extrato_174.pdf. Consulta em 22/2/2020.] 
'Aprovada,¿por maioria simples, Minuta de Resolução que altera o Anexo II da Resolução nº 125, de 15 de dezembro de 2016, e inclui os códigos da NCM 2207.10.10 e 2207.20.11 (Etanol) pelo período de 90 dias, a partir do dia seguinte ao da publicação da Resolução no Diário Oficial da União, limitado a uma quota de 187.500.000 (cento e oitenta e sete milhões e quinhentos mil) litros em importações licenciadas*.
*Retificação da vigência, em relação ao divulgado em 11/9/2020.'
III
103. Em razão dos aspectos fáticos atinentes ao caso concreto, bem como da consumação dos efeitos produzidos pela Resolução Gecex 88/2020, não se aventa aqui a possibilidade de revisão dos negócios jurídicos entabulados com base na aludida norma, tampouco de sua anulação.
104. O prosseguimento do exame da presente representação tem o duplo objetivo de aprimorar o processo de deliberação acerca da alteração de alíquota do II levado a cabo pelo Gecex/Camex, bem assim a perquirição de eventual descumprimento do Decreto 10.044/2019 e da Lei 3.2444/1957 na edição da Resolução Gecex 88/2020.
105. Pelas razões de fato e direito aqui expostas, determino à SecexDesenvolvimento que:
avalie o nível de confidencialidade das peças 11-16 justificando o sigilo a elas impostas ou propondo que sejam tornadas públicas, como deve ser a regra para as peças processuais desta Corte;
promova análise retrospectiva, por origem e destino, do fluxo de comércio dos produtos classificados como etanol anidro durante a vigência da Resolução Gecex 88/2020;
proceda inspeção na Camex a fim de avaliar e opinar sobre:
· a transparência do processo decisório do Gecex em relação às modificações das alíquotas do Imposto de Importação;
· a aderência do processo decisório do Gecex ao disposto no art. 7º, inciso IV, do Decreto 10.044/2019 e nos artigos 3º e 4º da Lei 3.244/1957, e, especificamente, aos produtos constantes da LETEC; 
· a necessidade de participação de órgãos e entidades do setor energético nacional nas decisões que impactem a importação/exportação de biocombustíveis;
em caso de evidenciação de descumprimento das normas aplicáveis e/ou de extrapolação do mandato legal na edição da Resolução Gecex 88/2020, proponha as medidas saneadores adequadas à instrução do devido processo de responsabilização pelas irregularidades constatadas."
Nesta etapa processual, após cumprir as determinações exaradas no item 105 do despacho acima transcrito, a Secretaria de Controle Externo do Desenvolvimento Econômico (SecexDesenvolvimento) aporta a seguinte nova instrução ratificada por suas instâncias supervisora e diretiva, cuja transcrição dos excertos indispensáveis à compreensão da análise faço a seguir[footnoteRef:31]: [31:  Peças 54, 55 e 56.] 
" (...) 
2. O objetivo de continuar a representação é duplo, conforme destacado pelo Exmo. Sr. Ministro-Substituto Weder de Oliveira (peça 22, p. 18) , relator deste feito: inicialmente possui a intenção de aprimorar, em termos operacionais, o processo de deliberação acerca da alteração de alíquota do II e, em termos mais específicos, proceder à avaliação de possível descumprimento do Decreto 10.044/2019 e da Lei 3.244/1957 por ocasião da edição da Resolução Gecex 88/2020.
 (...) 
6. Desta forma, o Ministro relator determinou, dentre outras medidas, a realização de inspeção no sistema Gecex/Camex a fim de avaliar e opinar sobre: i) a transparência do processo decisório do Gecex em relação às modificações das alíquotas do Imposto de Importação; ii) a aderência do processo decisório do Gecex ao disposto no art. 7º, inciso IV, do Decreto 10.044/2019 e nos artigos 3º e 4º da Lei 3.244/1957, e, especificamente, aos produtos constantes da Letec; e iii) a necessidade de participação de órgãos e entidades do setor energético nacional nas decisões que impactem à importação/exportação de biocombustíveis (peça 22, p. 18 e 19) .
7. Conforme demandado pelo despacho do Ministro-Relator, será também avaliado o nível de confidencialidade das peças 11 a 16, com vistas a averiguar se elas devem ser mantidas em sigilo ou tornadas públicas, como deve ser a regra para as peças processuais desta Corte.
8. Outro aspecto a ser abordado refere-se à realização de análise retrospectiva, por origem e destino, do fluxo de comércio dos produtos classificados como etanol anidro durante a vigência da Resolução Gecex 88/2020, com a finalidade de avaliar se a redução de alíquota de Imposto de Importação representou tratamento privilegiado para algum fornecedor ou país.
9. Antes de avaliar os aspectos que motivaram à prorrogação da representação, será apresentada visão geral que introduzirá o atual arcabouço jurídico para alteração de alíquotas de Imposto de Importação e a atuação e responsabilidades dos órgãos responsáveis pelos pleitos que decidem sobre a alteração das mencionadas alíquotas. Considera-se que o conhecimento do atual arcabouço jurídico para alteração de tarifas de imposto de importação e da atuação dos órgãos envolvidos auxilia na compreensão das avaliações que serão realizadas na seção de exame técnico.
 (...) 
IV.4. Órgãos responsáveis pela concessão de alterações tarifárias de imposto de importação
32. O Gecex faz parte, conforme Figura 3, do Sistema da Câmara de Comércio Exterior (Camex) de elaboração e gestão da política de comércio exterior. As principais instâncias deliberativas desse sistema são: i) o Conselho de Estratégia Comercial (CEC) , responsável pela definição das diretrizes da política de comércio exterior e pela elaboração da Estratégia Nacional de Comércio Exterior; e ii) o Comitê-Executivo de Gestão (Gecex) , que possui a atribuição de implementar as diretrizes e estratégias definidas pelo CEC.
Figura 3 - Sistema Camex de Elaboração de Políticas de Comércio Exterior (estrutura presente no Decreto 10.044/2019) 
33. Esses dois colegiados podem ser considerados como complementares, sendo o CEC um colegiado mais estratégico e formulador de políticas e diretrizes, enquanto o Gecex possui caráter mais operacional e de implementação de política, apesar de também possuir, segundo o Decreto 10.044/2019, atribuições de formulação de diretrizes principalmente relacionas à operação e à articulação entre diferentes políticas de comércio exterior.
34. Como exemplo da relação estreita entre os mencionados colegiados da Camex, temos que o CEC delegou ao Gecex a coordenação da elaboração da Estratégia Nacional de Comércio Exterior, para que seja posteriormente submetida ao CEC para deliberação em um prazo de cento e oitenta dias (peça 50, p. 2) .
35. O Gecex deve respeitar as diretrizes e a estratégia de comércio exterior elaborada pelo CEC. Não obstante, conforme informações presentes na Nota Informativa SEI 4787/2022/ME, a Estratégia Nacional de Comércio Exterior (Ence) ainda não está concluída (peça 48) . Sua elaboração, apesar de haver avançado com a aprovação de um conjunto de premissas por parte do Gecex em sua 184ª Reunião Ordinária, realizada em 14/7/2021, ainda precisa ser apreciada pelo CEC, o que está previsto para acontecer em sua 3ª Reunião Ordinária em 21/3/2022 (peça 50, p. 2) .
36. Assim, mesmo que o Decreto 10.044/2019 tenha previsto que o CEC deveria elaborar a Ence (peça 50, p. 8) , observou-se que a mencionada estratégia ainda não foi concluída. Essa situação representa uma lacuna relevante para a atuação do Gecex que, idealmente, deveria implementar as diretrizes e estratégias elaboradas pelo CEC.
37. Deve ser destacado que, segundo o inciso I do art. 3º do Decreto 10.044/2019, o CEC, ao propor a estratégia e as diretrizes da política de comércio exterior, tem como diretriz subjacente o fomento da inserção do País na economia internacional. Essa diretriz, segundo o CEC, está prevista no Programa 2211 - Inserção Econômica Internacional do PPA 2020-2023, que tem como diretriz principal a:
simplificação e a progressividade do sistema tributário, a melhoria do ambiente de negócios, o estímulo à concorrência e a maior abertura da economia nacional ao comércio exterior, priorizando o apoio às micro e pequenas empresas e promovendo a proteção da indústria nacional em grau equivalente àquele praticado pelos países mais industrializados.
38. Assim, CEC apesar de não haver concluído à elaboração da Estratégia Nacional de Comércio Exterior, o CEC considera que existem outros documentos de planejamento que estabelecem diretrizes para nortear a atuação do Gecex, como é o caso do Programa 2211 do PPA 2020-2023 que possui como diretriz fundamental incrementar a inserção econômica internacional do país (peça 50, p. 8) . 
39. A inserção econômica internacional é medida no PPA 2020-2023 por meio do indicador conhecido como corrente de comércio exterior do país: [ (exportação+importação) /PIB]. Por seu turno, o objetivo desse indicador no PPA é o de 'alcançar maior inserção do Brasil na economia internacional'. Sendo que esse objetivo possui como meta 'elevar a corrente de comércio exterior de bens e serviços do Brasil para US$ 580 bilhões em 2023'. 
40. Logo, o fomento das importações e das exportações representam itens fundamentais da política de comércio exterior brasileira, que orientam tanto a atuação do CEC como do Gecex. As políticas de alteração de alíquotas de importação, portanto, seguem a diretriz de fomentar a inserção do país na economia internacional.
41. Por sua vez, o art. 1º do Decreto 10.242/2020 instituiu o Comitê de Alterações Tarifárias (CAT) no âmbito da Camex. O CAT possui caráter consultivo ou técnico, sendo suas análises submetidas ao Gecex para a tomada de decisão, conforme fluxo presente na Figura 4.
Figura 4 - Fluxo processual de alteração tarifária (fluxo processual presente na peça 41, p. 4) 
42. Segundo o art. 2º do Decreto 10.242/2020, compete ao CAT manifestar-se sobre os pleitos recebidos pela Secretaria-Executiva da Camex da Serint/ME, a respeito de: a) alterações permanentes da TEC e da NCM; b) alterações temporárias de nomenclatura e alíquotas do imposto de importação no âmbito da Letec, da Lebit e do instrumento de reduções temporárias por razões de desabastecimento.
43. Finalmente, segundo o parágrafo único do art. 2º do Decreto 10.242/2020, os ex-tarifários de bens de capital e bens de informática e telecomunicações e de autopeças não produzidas não integram as competências técnicas do CAT. 
44. Destaca-se que a análise sobre pedidos de redução temporária e excepcional de alíquota do Imposto de Importação para bens de capital (BK) e bens de informática e telecomunicações (BIT) , sem produção nacional equivalente, da concessão dos ex-tarifários, é da competência da Secretaria de Desenvolvimento da Indústria, Comércio, Serviços e Inovação vinculada à Secretaria Especial de Produtividade e Competitividade (Sepec) . Por seu turno, também deve ser mencionado que a Sepec está representada tanto no CAT como no Gecex.
45. A análise da concessão dos benefícios do Regime Aduaneiro do Drawback também não é da competência do CAT. Segundo o art. 93, inciso IV, b) , e inciso XIII, do Anexo I do Decreto 9.745/2019, compete à Subsecretaria de Operações de Comércio Exterior (Suext) analisar e deliberar sobre atos concessórios de drawback, nas modalidades isenção e suspensão.
V. EXAME TÉCNICO
V.1. A aderência do processo decisório do Gecex ao disposto no art. 7º, inciso IV, do Decreto 10.044/2019 em relação à observância da Lei 3.244/1957 
Avaliação sobre em que medida a Lei 3.244/1957 foi recepcionada pelo atual arcabouço jurídico de alteração de alíquota de imposto de importação
46. Inicialmente, cumpre destacar que o art. 7º, inciso IV, do Decreto 10.044/2019 afirma que compete ao Gecex, ao estabelecer as alíquotas do imposto de importação (II) , observar os limites estabelecidos na Lei 3.244/1957. Dessa forma, a questão normativa mais relevante da inspeção realizada é avaliar como essa lei vem sendo utilizada na deliberação sobre os pleitos de alteração do II.
47. A Lei 3.244/1957 foi criada sob a vigência da Constituição Federal de 1946. Essa Constituição gerava poucas limitações para alterações de alíquotas de imposto de importação, sendo que apenas definia que esse tipo de imposto deveria ser decretado pela União e que não seria necessária a expedição de lei para que as alíquotas fossem alteradas (excepcionalização do princípio da estrita legalidade tributária) (peça 32, parágrafo 10) . 
48. Dessa forma, na época em que a Lei 3.244/1957 foi promulgada, a União gozava de liberdade quase irrestrita para o estabelecimento de alíquotas de imposto de importação. O art. 2º da Lei 3.244/1957 determinava que o II seria cobrado na forma estabelecida por essa lei e pela Tarifa Aduaneira do Brasil, e o art. 3º estabelecia as condições para alteração de alíquotas desse imposto:
'Art. 3º. Poderá ser alterada dentro dos limites máximo e mínimo do respectivo capítulo, a alíquota relativa a produto:
a) cujo nível tarifário venha a se revelar insuficiente ou excessivo ao adequado cumprimento dos objetivos da Tarifa:
b) cuja produção interna for de interesse fundamental estimular;
c) que haja obtido registro de similar;
d) de país que dificultar a exportação brasileira para seu mercado, ouvido previamente o Ministério das Relações Exteriores;
e) de país que desvalorizar sua moeda ou conceder subsídio à exportação, de forma a frustrar os objetivos da Tarifa.
§ 1º Nas hipóteses dos itens a, b e c, a alteração da alíquota, em cada caso, não poderá ultrapassar, para mais ou para menos, a 30% (trinta por cento) ad-valorem. (Vide Decreto-Lei nº 1.169, de 29/4/1971) (Alíquota alterada para 60% (sessenta por cento) pelo Decreto-Lei nº 2.162, de 19/9/1984) (Vide Lei nº 8.085, de 23/10/1990) 
§ 2º Na ocorrência de dumping, a alíquota poderá ser elevada até o limite capaz de neutralizá-lo.'
49. Não obstante, o art. 98 do Código Tributário Nacional estipula que os tratados e as convenções internacionais possuem o poder de revogar ou modificar a legislação tributária interna, sendo que os mencionados tratados e convenções quando internalizados assumem o status de lei ordinária.
50. Destaca-se, também, que no inciso I do § 1º do art. 1º do Decreto 10.044/2019 ficou estabelecido que o Sistema Camex, do qual o Gecex faz parte, ao implementar a política de comércio exterior, deveria observar os compromissos internacionais firmados pelo País no âmbito das matérias de sua atribuição.
51. Já o § 1º do art. 2º da Lei de Introdução às Normas de Direito Brasileiro (Decreto-Lei 4.657/1942) estipula que lei posterior revoga a anterior quando expressamente o declare, quando seja com ela incompatível ou quando regule inteiramente a matéria de que tratava a lei anterior. 
52. Logo, a previsão de observância pelo Gecex dos limites previstos na Lei 3.244/1957, ao estabelecer as alíquotas do imposto de importação, conforme determinado pelo inciso IV do art. 7º do Decreto 10.044/2019, precisará ser contrastado com o estipulado em tratados e convenções internacionais internalizados pelo país.
53. Um primeiro aspecto relevante de incompatibilidade entre a Lei 3.244/1957 e os tratados internacionais firmados pelo Brasil refere-se ao grau de autonomia concedido ao país para alterar suas alíquotas do imposto de importação. O Brasil, até a década de 80, possuía autonomia para estabelecimento unilateral de alíquotas desse imposto.
54. A alínea 'a' do art. 3º da Lei 3.244/1957 previu a possibilidade de alteração de alíquotas para os casos cujo nível tarifário se revelasse insuficiente ou excessivo ao adequado cumprimento dos objetivos da tarifa. Ou seja, havia liberdade quase irrestrita para alteração de alíquotas, sendo permitido inclusive que essas alterações ocorressem de forma unilateral por parte do país que não quisesse alinhar suas alíquotas com outro grupo de países.
55. Por sua vez, após firmar em 26/3/1991 o Tratado de Assunção, juntamente com a Argentina, o Paraguai e o Uruguai, em que foram estabelecidas as bases para a criação do Mercado Comum do Sul (Mercosul) , o Brasil viu reduzida a sua discricionariedade em relação à sua capacidade de determinação das alíquotas de imposto de importação. Destaca-se que o Tratado de Assunção foi internalizado ao ordenamento jurídico nacional por meio do Decreto 350, de 21/11/1991. 
56. A partir da criação do mercado comum, os países membros passaram a adotar as mesmas alíquotas do referido imposto. A regra geral de tributação para o país passou a ser a Tarifa Externa Comum do Mercosul, que reduziu a possibilidade de o país poder alterar unilateralmente as alíquotas de mais de 10.000 códigos da Nomenclatura Comum do Mercosul (NCM) .
57. Outro aspecto da Lei 3.244/1957, que foi implicitamente revogado, refere-se a seu art. 3º, § 2º, que estabelece que na ocorrência de dumping, a alíquota do imposto de importação poderá ser elevada até o limite capaz de neutralizá-lo. Essa prática de elevação de alíquota para compensação de práticas de antidumping não é mais aceita, nem por tratados internacionais, nem por legislação interna, conforme citação:
'os termos e requisitos presentes no art. 3º da Lei nº 3.244, de 1957, não fazem mais sentido seja econômica, jurídica ou politicamente', restando tal conclusão ainda mais evidente 'nos seus dispositivos que falam em utilização de alíquotas do imposto de importação para fins de antidumping, posto que não só o GATT, mas principalmente a Lei nº 9.019, de 1995, e o Decreto nº 8.058, de 2013, separam totalmente a disciplina tributária da matéria de defesa comercial', chegando a ser 'absurdo atualmente se pensar na elevação de alíquotas de imposto de importação para a neutralização de dumping (peça 31, item 5) .'
58. Deve-se destacar, também, conforme conteúdo presente no documento intitulado Informações 00805/2020/PGFN/AGU, que várias partes da Lei 3.244/1957 foram revogadas, tais como os arts. 5º a 10º (peça 13, parágrafo 10) . 
59. Por sua vez, segundo o Parecer 00930/2021/PGFN/AGU e as Informações 00805/2020/PGFN/AGU, apenas os arts. 2º e 4º da Lei 3.244/1957 continuam vigentes:
'No tocante a 'Informar como o Gecex considera, em conjunto, a Lei 3.244/1957 e a participação do Brasil no Mercosul' et alli e no que toca a 'esclarecer em quais situações os artigos 3º e 4º da Lei 3.244/1957 são levados em consideração ao serem modificadas as alíquotas do imposto de importação principalmente em relação aos produtos constantes da Letec', através das Informações n. 00805/2020/PGFN/AGU e do Parecer 00930/2021/PGFN/AGU e respectivos despachos de aprovação, se noticiou a conclusão da Procuradoria Geral da Fazenda Nacional no sentido de que dentre 'os dispositivos da Lei nº  3.244, de 1957, aqui analisados, apenas os arts. 2º e 4º ainda estão vigentes. Nem o art. 1º, nem o art. 3º, todavia, estão mais (vigentes) , tendo sido implicitamente revogados por todo o arcabouço normativo subsequente' (peça 31, item 4b) 
60. Logo, conforme Petição Extrajudicial Inominada 00071/2021/DEAEX/CGU/AGU, os arts. 1º e 3º da Lei 3.244/1957 foram derrogados pelo art. 19 do Código Tributário Nacional, pelos artigos 1º, 2º, incisos I e II, 23 e 44, do Decreto-Lei 37/1966, pelo Tratado de Montevidéu de 1980 e pelo Protocolo de Ouro Preto de 1994, e pelo Tratado de Assunção de 1991 (peça 31) . 
61. A mencionada petição também considera que os artigos 1º e 3º da Lei 3.244/1957 também teriam sido revogados por dispositivos, tanto da Constituição Federal de 1967, quanto da Constituição Federal de 1988, dado que esses artigos não seriam compatíveis com o arcabouço jurídico institucionalizado por tais Cartas Magnas (peça 31, item 4b) .
62. Assim, conforme a análise precedente, considera-se que, apesar de a Lei 3.244/1957 não ter sido expressamente revogada, ela possui vários artigos que não são mais considerados vigentes, principalmente por incompatibilidades com legislações que ou possuem nível hierárquico superior ou possuem outros critérios que levam à revogação implícita, como são os casos em nível interno do Código Tributário Nacional (possui caráter de Lei Complementar) e das Constituições Federais de 1967 e 1988 e em nível externo por tratados internacionais, como são os casos do Protocolo de Ouro Preto de 1994 e pelo Tratado de Assunção de 1991 (instituíram o Mercosul) .
As limitações impostas pela Lei 3.244/1957, apesar de restritivas, não impedem que a maioria dos bens e produtos possam ser objeto de isenções e reduções de alíquotas de impostos de importação.
63. O art. 4º da Lei 3.244/1957, com nova redação dada pelo Decreto-Lei 63/1966, procurou limitar as possibilidades de isenção ou redução do imposto de importação para os casos em que não houvesse produção nacional de matéria-prima e de qualquer produto de base, ou para os casos em que a produção nacional desses bens fosse insuficiente para atender ao consumo interno:
'Art. 4º. Quando não houver produção nacional de matéria-prima e de qualquer produto de base, ou a produção nacional dêsses bens fôr insuficiente para atender ao consumo interno, poderá ser concedida isenção ou redução do impôsto para a importação total ou complementar, conforme o caso.  ('Caput' com redação dada pelo Decreto-Lei nº  63, de 21/11/1966) 
§ 1º A isenção ou redução de impôsto, conforme as características de produção e de comercialização, e a critério do Conselho de Política Aduaneira, será concedida:
a) mediante comprovação da inexistência de produção nacional, e, havendo produção, mediante prova, anterior ao desembaraço aduaneiro, de aquisição de quota determinada do produto nacional na respectiva fonte, ou comprovação de recusa, incapacidade ou impossibilidade de fornecimento em prazo e a preço normal; 
b) por meio de estabelecimento de quotas tarifárias globais e/ou por período determinado, que não ultrapasse um ano, ou quotas percentuais em relação ao consumo nacional.  (Parágrafo com redação dada pelo Decreto-Lei nº  63, de 21/11/1966) 
§ 2º A concessão será de caráter geral em relação a cada espécie de produto, garantida a aquisição integral de produção nacional, observada, quanto ao preço, a definição do artigo 3º do Decreto Lei número 37 de 18 de novembro de 1966.  (Parágrafo com redação dada pelo Decreto-Lei nº  63, de 21/11/1966) 
§ 3º Quando, por motivo de escassez no mercado interno, se tornar imperiosa a aquisição no exterior, de gêneros alimentícios de primeira necessidade, de matérias-primas e de outros produtos de base, poderá ser concedida para a sua importação, por ato do Conselho de Política Aduaneira, isenção do impôsto de importação e da taxa de despacho aduaneiro, ouvidos os órgãos ligados à execução da política do abastecimento e da produção.  (Parágrafo acrescido pelo Decreto-Lei nº  63, de 21/11/1966) 
§ 4º Será no máximo de um ano, a contar da emissão, o prazo de validade dos comprovantes da aquisição da quota de produto nacional prevista neste artigo e nas notas correlatas da Tarifa Aduaneira.  (Parágrafo acrescido pelo Decreto-Lei nº  63, de 21/11/1966) 
§ 5º A isenção do impôsto de importação sôbre matéria-prima e outro qualquer produto de base, industrializado ou não, mesmo os de aplicação direta, somente poderá beneficiar a importação complementar da produção nacional se observadas as normas dêste artigo.  (Parágrafo acrescido pelo Decreto-Lei nº  63, de 21/11/1966) '
64. Como se pode concluir, a primeira limitação à alteração tarifária imposta pelo art. 4º da Lei 3.244/1957 é bastante restritiva, dado que proíbe isentar ou reduzir alíquota de imposto de importação em casos em que haja produção nacional de matéria-prima e de qualquer produto de base. 
65. Deve ser destacado que apesar de ser bastante restritiva, essa primeira limitação é exclusiva de bens que sejam utilizados como insumos, tais como matérias-primas ou produto de base. Sendo que as indústrias de base são aquelas que transformam a matéria-prima bruta, encontrada diretamente no meio natural, em matéria-prima processada, que será usada em outros ramos industriais. Assim, bens de consumo ou finais não estariam abrangidos por essa limitação.
66. Por seu turno, a segunda limitação, presente no art. 4º da Lei 3.244/1957, flexibiliza a primeira no sentido que estende a possibilidade de isenção e redução, não apenas para casos em que não houvesse produção nacional, mas também para casos em que a produção nacional desses bens fosse insuficiente para atender ao consumo interno.
67. Como forma de comprovação dessa insuficiência de atendimento ao consumo interno, deveria ser provado, antes do desembaraço aduaneiro do bem importando, a aquisição de quota determinada do produto nacional na respectiva fonte, ou comprovação de recusa, incapacidade ou impossibilidade de fornecimento em prazo e a preço normal. Assim, não está impedida a isenção ou redução de alíquota de matéria-prima ou bem de base que comprove a recusa, a incapacidade ou a impossibilidade de fornecimento em prazo e a preço normal. 
68. Finalmente, o § 3º do art. 4º da Lei 3.244/1957, com nova redação dada pelo Decreto-Lei 63/1966, flexibilizou as exigências de comprovação de insuficiência de atendimento ao consumo interno, para apenas ouvir os órgãos ligados à execução da política do abastecimento e da produção, caso houvesse escassez no mercado interno que torne imperiosa a aquisição no exterior, de gêneros alimentícios de primeira necessidade, de matérias-primas e de outros produtos de base. Nesse caso, poderia ser concedida isenção de imposto de importação por ato do Conselho de Política Aduaneira (órgão da época com atribuições similares a do Gecex) , desde que fossem ouvidos os órgãos ligados à execução da política do abastecimento e da produção.
69. Portanto, apesar de a Lei 3.244/1957 trazer importantes limitações para alteração de alíquotas de imposto de importação, ela não é impeditiva de que muitos produtos possam ser isentos ou terem suas alíquotas de importação reduzidas. 
70. Conclui-se, pela análise da Lei 3.244/1957, que, primeiramente, não existem restrições para alteração de alíquotas de imposto de importação para produtos finais ou bens de consumo. Em segundo lugar, tampouco existem limitações para bens de capitais, sendo as restrições do art. 4º da Lei 3.244/1957 limitadas a bens considerados como insumos (matérias-primas e produto de base) . Em terceiro lugar, segundo o § 3º do art. 4º da Lei 3.244/1957, até mesmo as matérias-primas e os produtos de base podem receber isenções de alíquota de imposto de importação caso haja escassez no mercado interno que torne imperiosa a aquisição no exterior desses produtos e que sejam ouvidos os órgãos ligados à execução da política do abastecimento e da produção.
Avaliação do nível de cumprimento do Decreto 10.044/2019 e dos artigos 3º e 4º da Lei 3.244/1957 na edição da Resolução Gecex 88/2020
71. A Resolução Gecex 88/2020 prorrogou, por noventa dias, a manutenção de alíquota zero do imposto de importação incidente sobre os códigos de Nomenclatura Comum do Mercosul (NCM) 2207.10.10 e 2207.20.11, relativos à importação do etanol anidro (peça 14, p. 2) . 
72. Antes de proceder à avaliação da adequação da Resolução Gecex 88/2020, em relação ao cumprimento do art. 7º, inciso IV, do Decreto 10.044/2019, que estabelece que a Lei 3.244/1957 deva ser considerada nas deliberações sobre pleitos de alterações de alíquotas de importação, serão descritas as motivações que levaram o Gecex a aprovar à extensão por três meses da redução de alíquota do imposto de importação do produto álcool anidro. 
73. Inicialmente, cabe destacar que a alíquota do imposto de importação do álcool anidro é cobrada em 20% sobre a produção que exceder a quota estabelecida pela Resolução Gecex 88/2020, cuja quantidade é de 187.500.000 litros. Essa alíquota é superior à tarifa praticada pelos EUA, de 2,5%, bem como supera a média das tarifas aplicadas pelos membros da OMC, de 13,4% (peça 14, p. 2) .
74. A constatação de que as alíquotas praticadas pelo Brasil superam às adotadas por outros países remete à questão da extrafiscalidade dos impostos de importação, que seguem, mas do que uma finalidade arrecadatória, outros objetivos de natureza econômica que atendam ao interesse público. Assim, nada impede que o governo altere às alíquotas do imposto de importação com a finalidade de atender a necessidades econômicas pontuais ou para corrigir falhas de mercado.
75. Em segundo lugar, ressalta-se que a redução da alíquota de imposto de importação, objeto da Resolução Gecex 88/2020, não representa um evento isolado, sendo que o produto álcool anidro vem fazendo parte da Lista de Exceções da TEC (Letec) desde 2006, com a observância de oscilação do nível tarifário entre zero e 20% no período de 2006 a 2020 (peça 14, p. 2) .
76. Um terceiro aspecto que deve ser ressaltado refere-se ao fluxo processual de alteração tarifária presente na Figura 4 apresentada anteriormente. Assim, ao avaliar esse fluxo, é possível averiguar se o Gecex segue os preceitos técnicos e de transparência necessários para conferir legitimidade ao processo.
77. Um primeiro grupo de elementos que legitimam o mencionado fluxo processual são os estudos técnicos que respaldam as decisões tomadas pelo Gecex. Como exemplo, para o caso da Resolução Gecex 88/2020, foram elaboradas a Nota Técnica SEI 28861/2020 (peça 14) , pela Secretaria-Executiva do Gecex, e a Nota Informativa 11Processo 421864/2020-85 (peça 15) , de autoria do Ministério da Agricultura, Pecuária e Abastecimento (MAPA) . Os mencionados documentos avaliaram aspectos relacionados a pleitos de alteração tarifária do setor de etanol em relação aos códigos NCM 2207.10.10 e 2207.20.11 (peça 14, p. 1, e peça 15, p. 1) .
78. A realização das mencionadas notas técnicas confere às deliberações relacionadas aos pleitos de alteração tarifária a legitimidade técnica para a tomada de decisões. 
79. Outro grupo de elementos que legitimam o fluxo processual de alteração tarifária está relacionado com a transparência do processo e a possibilidade de participação de terceiros nos pleitos de alteração tarifária. Esses temas serão objeto de análise aprofundada na seção 'Transparência dos Processos de Alteração Tarifária do Imposto de Importação' (parágrafos 96 a 128) .
80. Outro ponto a ser avaliado refere-se ao fato de o representante haver sugerido que a prorrogação da redução da alíquota de imposto de importação teria um direcionamento para importações dos Estados Unidos, o que poderia trazer prejuízos aos produtores nacionais (peça 1, p. 2 e 3) . Dessa forma, foi demandado à Secretaria Especial de Comércio Exterior e Assuntos Internacionais (Secint) (peça 25) o fornecimento de dados com a descrição do país de importação e respectivos valores e volumes importados dos produtos classificados como álcool anidro durante a vigência da Resolução Gecex 88/2020.
81. Reitera-se, inicialmente, que a Resolução Gecex 88/2020 tratou apenas da redução a 0% da alíquota do imposto de importação para os códigos NCM referentes ao etanol. Essa redução, destaca-se, ficou restrita a quota de 187.500.000 litros.
82. Por sua vez, verifica-se, também, que a Resolução Gecex 88/2020 não se restringiu a um grupo específico de contribuintes, nem tampouco a redução de alíquota ficou limitada à determinada origem do produto, pois se aplica às importações de etanol de todas as procedências. 
83. Conforme a Tabela 1, as importações de álcool anidro, apesar de contarem com a importante participação dos Estados Unidos, se distribuíram por outros países, com especial participação do Paraguai, que foi a principal origem das importações para os meses de outubro e novembro. Desse modo, não existe suporte nos dados para a afirmação de que a Resolução Gecex 88/2020 teria privilegiado a algum país em especial. Observa-se que a análise dessa questão foi determinada por item do Despacho de Autoridade (peça 22, p. 18, parágrafo 105) 
Tabela 1 - Importações de álcool anidro por valor e quantidade
	Mês
	Países
	Importações Valor FOB (R$) 
	Importações Kg Líquido

	Setembro
	Alemanha
	159.019
	9.899

		Bélgica
	524
	5

		Canadá
	131.663
	12.017

		Espanha
	9.632
	352

		Estados Unidos
	14.392.245
	5.940.255

		Paraguai 
	5.732.856
	2.371.457

	Outubro
	Alemanha
	102.648
	6.655

		Bélgica
	1.271
	11

		Canadá
	241.765
	26.322

		Espanha
	18.558
	589

		Estados Unidos
	5.030.709
	1.976.960

		Paraguai 
	35.289.413
	13.436.889

		Suécia
	720
	8

	Novembro
	Alemanha
	91.129
	3.449

		Canadá
	135.463
	12.675

		Estados Unidos
	112.435
	42.925

		Paraguai
	57.543.138
	21.235.367

		México
	244
	6

	Dezembro
	Alemanha
	84.290
	4.955

		Estados Unidos 
	168.845.436
	62.367.928

		Paraguai
	35.691.536
	13.363.114

Fonte - Tabela intitulada: Vendas Nacionais e Importações Brasileiras - NCM 2207.10.10 e NCM 2207.20.11 (Peça 41, pág. 2) 
84. O Gecex, ao deliberar sobre pleitos de alteração tarifária, tais como o ocorrido com a Resolução Gecex 88/2020, deve atentar-se ao previsto no § 1º do art. 1º do Decreto 10.044/2019, que determina que:
'Art. 1º. (...) 
§ 1º Na implementação da política de comércio exterior, a Camex observará:
I - os compromissos internacionais firmados pelo País no âmbito das matérias de que trata o caput; (...) '
85. Desse modo, todo o Sistema Camex, do qual o Gecex faz parte, deve observar os compromissos internacionais. Por sua vez, o inciso IV do art. 7º do Decreto 10.044/2019 também estabelece que a Lei 3.244/1957 deva ser considerada nas deliberações sobre pleitos de alterações de alíquotas de importação.
86. Por seu turno, os limites estabelecidos na Lei 3.244/1957 para deliberações a respeito de alíquotas do imposto de importação somente precisarão ser cumpridos até o ponto em que não contradigam o estipulado em tratados e convenções internacionais internalizados pelo país.
87. Como observado, anteriormente, concorda-se com a indicação de que apenas os arts. 2º e 4º da Lei 3.244/1957 continuam vigentes, sendo os demais implicitamente revogados por incompatibilidades com legislações que tratam de pleitos de alteração tarifária de imposto de importação e que possuem nível hierárquico superior, como são os casos das Constituições Federais de 1967 e 1988, e em nível externo por tratados internacionais, como são os casos do Protocolo de Ouro Preto de 1994 e pelo Tratado de Assunção de 1991 (que instituíram o Mercosul) .
88. Não obstante, o art. 4º da Lei 3.244/1957, apesar de prever limitações ao poder de isentar ou reduzir alíquotas de imposto de importação, não torna impeditivo que essas alterações tarifárias possam ocorrer, caso determinadas condições sejam atendidas.
89. O art. 4º da Lei 3.244/1957 procurou limitar as possibilidades de isenção ou redução do imposto de importação para os casos em que não houvesse produção nacional de matéria-prima e de qualquer produto de base, ou para os casos em que a produção nacional desses bens fosse insuficiente para atender ao consumo interno. Destaca-se que a limitação da capacidade de alteração de alíquotas mencionada é exclusiva de bens que sejam utilizados como insumos, tais como matérias-primas ou produto de base.
90. Assim, essa limitação não abarca bens de consumo ou finais que não estariam abrangidos por essa limitação. Isso é, em parte, o que ocorre no caso do álcool anidro, que pode ser usado ou como bem final ou como insumo na produção de outros produtos. Quando o álcool anidro é usado como bem final ele não incorreria na hipótese presente no caput do art. 4º da Lei 3.244/1957.
91. Outra flexibilização, presente no art. 4º da Lei 3.244/1957, refere-se ao fato de que a possibilidade de isenção e redução não se restringe apenas aos casos em que não houvesse produção nacional, mas também é possível para casos em que a produção nacional desses bens fosse insuficiente para atender ao consumo interno. 
92. Um indicador de insuficiência de atendimento do consumo interno é o nível de preço do referido produto. Assim, por exemplo, para o caso do álcool anidro, uma elevação interna de preços muito acentuada poderia reduzir o consumo de boa parte dos consumidores. Com isso, uma das motivações para alteração de alíquota de imposto de importação poderia ser a redução de preço do produto com a finalidade de inclusão de maior número de consumidores no mercado.
93. Uma última flexibilização do poder de alterar alíquotas de imposto de importação, presente no § 3º do art. 4º da Lei 3.244/1957, relaciona-se com as exigências de comprovação de insuficiência de atendimento ao consumo interno. Segundo esse dispositivo, seria necessário ouvir os órgãos ligados à execução da política do abastecimento e da produção, caso houvesse escassez no mercado interno que tornasse imperiosa a aquisição no exterior, de gêneros alimentícios de primeira necessidade, de matérias-primas e de outros produtos de base.
94. Nesse caso, poderia ser concedida isenção de imposto de importação por ato do Conselho de Política Aduaneira, desde que fossem ouvidos os órgãos ligados à execução da política do abastecimento e da produção. Dessa forma, até mesmo as matérias-primas e os produtos de base, como é o caso do álcool anidro quando utilizado com insumo na produção de outros produtos, poderia receber isenções de alíquota de imposto de importação caso houvesse escassez no mercado interno.
95. Dessa forma, considera-se que a Resolução Gecex 88/2020 respeitou o arcabouço jurídico vigente de alteração de alíquotas de imposto de importação, seja pelo fato de a Lei 3.244/1957 possuir vários artigos que não estão mais vigentes por serem incompatíveis com o arcabouço normativo atual sobre alteração de alíquotas de imposto de importação, seja pelo fato de essa mesma lei não impedir a redução ou isenção do II para o caso de um produto final ou de um insumo que passasse por escassez no mercado interno.
V.2. Transparência dos processos de alteração tarifária do imposto de importação
Transparência dos pleitos de alteração tarifária no âmbito da plataforma online utilizada 
96. Conforme apresentadas na Figura 1 da Seção II - Visão Geral, existem diferentes tipos de processos de alteração tarifária que podem ser demandados por terceiros ou iniciados de ofício. Para todos os pleitos mencionados [alterações permanentes na TEC, alterações na Letec, alterações na Lebit, alterações associadas à desabastecimento (Resolução GMC 49/19) ], existe um respectivo processo de alteração tarifária, que será avaliado nessa seção especialmente em termos de sua transparência.
97. Em fevereiro de 2020 foi inaugurada plataforma online, na qual os peticionários de pleitos tarifários, ou que desejem realizar eventuais manifestações a respeito desses pleitos, podem preencher formulário eletrônico customizado na página do Portal Único de Serviços do Governo Federal (www.gov.br) com vistas a iniciar a tramitação desses tipos de processos.
98. Com vistas a favorecer a transparência, a plataforma online gera, para cada formulário apresentado, processo digital único com número próprio no Sistema Eletrônico de Informações (SEI) . Esse processo único permite, com maior facilidade, o acesso à plataforma por qualquer cidadão, empresa ou instituição cadastrada no sistema (peça 41, p. 3) .
99. Outra medida adotada para melhoramento da transparência dos processos de alteração tarifária do imposto de importação refere-se à disponibilização e publicização de informações sobre os pleitos por parte da SE-Camex no seu endereço eletrônico (peça 41, p. 3) .
100. É facultado, a terceiros interessados dos pleitos de alteração tarifária, manifestarem-se em até 45 dias após a publicação do pleito no sítio da Camex. Essa manifestação pode se dar por meio do envio para a caixa institucional do Comitê de Alterações Tarifárias (CAT) . Essas manifestações também são tornadas públicas, exceto as que possuam dados confidenciais segundo a própria parte interessada, o que contribui para a maior transparência do processo. 
101. Segundo gestores da Secretaria Especial de Comércio Exterior e Assuntos Internacionais (Secint) , os manifestantes são instados a apresentar versões públicas dos dados confidenciais. Por seu turno, o governo federal também disponibiliza planilhas com discriminação dos pleitos no sítio eletrônico da SE-Camex. As informações presentes nas mencionadas planilhas são: entidade pleiteante, alíquota pretendida, prazos (quando pertinente) , quotas (se for o caso) , mecanismo solicitado e status dos pleitos no Comitê de Alterações Tarifárias (peça 41, p. 3) . Em consulta ao site da Camex, foi certificado que as mencionadas variáveis fazem partes de planilhas que são disponibilizadas para o público (peça 53) .
102. Logo, entende-se que a plataforma on-line utilizada nos pleitos de alteração tarifária contribuiu para a melhoria da transparência desses pleitos e permitiu e facilitou a participação de terceiros interessados.
Transparência nas etapas do fluxo processual de alteração tarifária
103. Todos os cidadãos possuem acesso e transparência sobre os seguintes pleitos de alteração tarifária: a) Comitê Técnico 1 de Tarifas, Classificação de Mercadorias e Nomenclatura do Mercosul (alterações permanentes da Tarifa Externa Comum) ; b) Mecanismo de Alterações Tarifárias Pontuais em Razão de Desabastecimento (Resolução GMC 49/19) ; c) Lista de Exceções à Tarifa Externa Comum (Letec) ; e d) Lista de Exceções de Bens de Informática e Telecomunicações (Lebit) .
104. A Nota Informativa SEI/ME 20752051 descreve de forma concisa o fluxo processual de alteração tarifária, introduzido pela Figura 4 (peça 41, p. 8) : 
Dito isso, é possível concluir que as alterações do imposto de importação solicitadas no âmbito da Letec, Lebit, CT-1 e Mecanismo de Desabastecimento (Res. GMC 49/19) são iniciadas por meio de um processo eletrônico no SEI, obedecem aos prazos para o recebimento de manifestações e depois aos prazos para análise de todos os membros do CAT, locus no qual são apreciadas tecnicamente e recebem uma recomendação de encaminhamento. Tal recomendação é levada à decisão do Gecex, a qual é objeto de análise por seus membros e quando aprovadas, são objeto de uma Resolução Camex. Tal é o rito processual no âmbito do governo brasileiro de pleitos dessa natureza, de maneira resumida.
105. Destaca-se, também, em termos de transparência, que mesmo para os casos de indeferimento dos pleitos, a Gecex torna públicas as planilhas referentes a cada instrumento tarifário no sítio eletrônico do órgão, sendo que pleitos indeferidos podem ser reapresentados em seis meses.
106. Também é destacável que além do trâmite interno acima, existem trâmites externos no âmbito das instituições do Mercosul para casos de alterações tarifárias por desabastecimento e de alterações definitivas da Tarifa Externa Comum do Mercosul. Esses trâmites são regulamentados pela Resolução Grupo Mercado Comum 49/2019, e pela Diretriz da Comissão de Comércio do Mercosul 131/2021. 
107. Observa-se que o fluxo processual de alteração tarifária, descrito na citação do parágrafo 100 e também presente na Figura 4 da Seção II - Visão Geral, é bastante similar para os diferentes tipos de pleito. Todos os processos se iniciam com o preenchimento do protocolo eletrônico por parte do interessado. As informações inseridas no mencionado protocolo são avaliadas tecnicamente pela Subsecretaria de Estratégia Comercial que encaminha recomendação ao CAT. Dado que as recomendações do CAT possuem caráter exclusivamente consultivo, elas são posteriormente encaminhadas para o Gecex, para que esse colegiado, que possui caráter político, tome a decisão sobre a alteração tarifária.
Tabela 2- Transparência das etapas do fluxo de alteração tarifária do imposto de importação
	Etapas
	Medidas de Transparência

	Etapa de protocolização
	Nessa etapa, o usuário, ao gerar um protocolo eletrônico, automaticamente abre um novo processo SEI nas suas versões pública (informações totalmente acessíveis a qualquer participante do SEI) e confidencial (informações que não são disponibilizadas aos demais participantes do SEI a pedido do pleiteante) . A partir desse momento, o processo já está disponível ao público interno e externo que tem acesso ao SEI. As partes interessadas já podem tomar ciência e participar enviando manifestações/contestações

	Etapa de publicação do pleito no site da Camex
	A Camex atualiza suas planilhas no site quinzenalmente. Durante essa fase, o processo está disponível na íntegra aos interessados no SEI. As partes interessadas já podem tomar ciência e participar enviando manifestações e/ou contestações.

	Etapa de recebimento de manifestações/contestações
	Durante esse período o pleito está na íntegra à disposição dos interessados no processo SEI correspondente e seu resumo está no site da Camex. As partes interessadas já podem tomar ciência e participar enviando manifestações e/ou contestações.

	Etapa de Análise pela STRAT e CAT
	Durante esse período o pleito está na íntegra à disposição dos interessados no correspondente processo SEI e seu resumo encontra-se no site da Camex. Nesse período, embora não seja possível às partes interessadas se manifestarem formalmente nos processos, é bastante comum que solicitem reuniões com os membros do CAT de seu interesse para expor seus argumentos e apresentar eventuais manifestações e/ou contestações aos pleitos.

	Etapa encaminhamento técnico do pleito ao Gecex
	Nessa etapa, embora não seja possível às partes interessadas se manifestarem formalmente nos processos, é bastante comum que peçam reuniões com os membros do Gecex para expor seus argumentos e apresentar eventuais manifestações e/ou contestações aos pleitos.

108. Como detalhado na Tabela 2, é facultado aos interessados acesso e transparência aos documentos das diferentes etapas do fluxo de alteração tarifária. Ressalta-se que mesmo em etapas em que não é permitida manifestação (etapas de análise do CAT e deliberação do Gecex) , é autorizado às partes interessadas solicitarem reuniões com os membros desses colegiados com o objetivo de expor seus argumentos e apresentar eventuais manifestações.
109. Conforme o art. 6 da Lei 12.527/2011 (Lei de Acesso à Informação) , os órgãos e entidades do poder público devem assegurar gestão transparente da informação concedendo amplo acesso a ela e a sua divulgação. Desta forma, é muito importante avaliar se as etapas dos processos relevantes para as políticas públicas, como são os casos dos pleitos de alteração tarifária, estão sendo realizadas com transparência.
110. Vale destacar que os fluxos de alteração tarifária, presentes na Figura 4, são inteiramente regulamentados pela Resolução Gecex 207, de 28/5/2021, que aprovou o Regimento Interno do CAT. Segundo o art. 17, os pleitos de alteração tarifária deverão ser protocolados por intermédio do Portal Único de Serviços do Governo Federal.
111. Conforme o art. 18 da Resolução Gecex 207/2021, será concedida publicidade pela Subsecretaria de Estratégia Comercial (STRAT/SE-Camex) aos pleitos recebidos e ao estágio de seu processamento no endereço eletrônico da Camex, sendo que o art. 19 admite manifestações de terceiros interessados para os pleitos que se encontrem em fase de análise. 
112. Segundo o art. 22. da Resolução Gecex 207/2021, o CAT, em suas avaliações técnicas sobre os pleitos, poderá sugerir o instrumento de alteração tarifária que julgar mais adequado, independentemente daquele indicado pelo pleiteante. A decisão do CAT pode ser pelo deferimento ou indeferimento do pleito, sendo a decisão encaminhada para o Gecex, para deliberação final. 
113. Assim, conclui-se que as etapas dos fluxos de alteração tarifária, regulamentadas pela Resolução Gecex 207, de 28/5/2021, que aprovou o Regimento Interno do CAT. são transparentes dado ser possível a terceiros interessados se manifestarem em diversas ocasiões sobre o conteúdo das propostas, conforme preceituado no art. 6 da Lei 12.527/2011.
Possibilidades de melhoria na transparência das resoluções de alteração tarifária
114. Recorda-se que, conforme Tabela 2, na fase de análise os pleitos permanecem na íntegra, em suas versões pública e confidencial, disponíveis no SEI e no endereço eletrônico da Camex. Por sua vez, o Regimento Interno do Gecex, veda a divulgação antecipada de informações para não constituir em informação privilegiada: 
"Art. 16. É vedada a divulgação antecipada de informações sobre deliberações ou resoluções que ainda estejam em fase preparatória ou de finalização, para pessoas naturais e jurídicas, instituições financeiras públicas ou privadas e outras entidades privadas associativas ou potenciais interessados, antes que ocorra a expedição de ofício ou a publicação dos respectivos atos administrativos pela Secretaria-Executiva da Camex."
115. Logo, quando se trata do nível decisório no âmbito do Gecex a pauta não é pública. Contudo, segundo os gestores, é possível identificar as razões que levaram às decisões do Gecex por meio da Lei de Acesso à Informação ou via transparência ativa, utilizando-se do fato de que todo o processo é realizado via Processo Eletrônico (SEI) (peça 41, p. 13) .
116. De forma mais direta, as alterações de alíquotas de imposto de importação são deliberadas pelo Gecex que emite suas decisões de alteração de alíquota por meio de resoluções. Essas resoluções, idealmente, deveriam, além de estabelecer as alterações tarifárias, fornecer as causas ou justificativas que motivaram essa alteração, ou serem acompanhadas de documentos que deixassem claras essas causas ou justificativas.
117. Conforme Despacho de Autoridade (peça 22, parágrafo 105) , foi determinada à SecexDesenvolvimento que avaliasse e opinasse sobre a transparência do processo decisório do Gecex em relação às modificações das alíquotas do imposto de importação. Destaca-se que o alcance da transparência atende aos princípios da finalidade, motivação, razoabilidade e interesse público insculpidos no art. 2º da Lei 9.784/1999.
118. Por sua vez, segundo o mencionado despacho, anteriormente havia sido solicitada diligência para o Gecex versando sobre estudos ou documentos técnicos que demostrassem a motivação e os objetivos almejados com a decisão materializada na Resolução Gecex 88/2020 (peça 22, parágrafo 6) .
119. Os documentos enviados foram a Nota Técnica SEI 028861/2020 (peça 14) , pela Secretaria-Executiva do Gecex, e a Nota Informativa 11Processo 421864/2020-85 (peça 15) , de autoria do Ministério da Agricultura, Pecuária e Abastecimento (MAPA) . Esses documentos, apesar de relevantes para subsidiar as decisões no Gecex, não deixam claras as razões que motivaram a decisão final do Gecex.
120. Ao realizar a avaliação do nível de transparência de processo decisório do Gecex, devem ser abordadas as possíveis questões econômicas que poderiam motivar à alteração das alíquotas de imposto de importação. O conhecimento sobre essas questões torna mais claros os aspectos que devem ser objeto de maior transparência.
121. Dessa forma, segundo o art. 21 do Código Tributário Nacional (Lei 5.172/1966) , o Poder Executivo pode, nas condições e nos limites estabelecidos em lei, alterar as alíquotas ou as bases de cálculo do imposto de importação, a fim de ajustá-lo aos objetivos da política cambial e do comércio exterior.
122. Por sua vez, os objetivos macro da política comercial do país estão presentes no Plano Plurianual 2020-2023 (Lei 13.971/2019) . Conforme o inciso XIX do art. 3º dessa Lei, são diretrizes do PPA 2020-2023 relacionadas com o comércio exterior a simplificação e a progressividade do sistema tributário, a melhoria do ambiente de negócios, o estímulo à concorrência e a maior abertura da economia nacional ao comércio exterior, priorizando o apoio às micro e pequenas empresas e promovendo a proteção da indústria nacional em grau equivalente àquele praticado pelos países mais industrializados. 
123. O PPA 2020-2023 possui como política de comércio exterior o Programa 2211 de Inserção na Economia Internacional. Esse programa diagnosticou como causas da baixa inserção nacional no comercio exterior, os seguintes itens: 
i) altas barreiras tarifárias e não-tarifárias; ii) pouca integração dos órgãos afetos ao comércio exterior; iii) altos custos de transação nas operações internacionais; iv) pouco suporte para a internacionalização de empresas; v) pouca coordenação na participação em organismos e mecanismos econômicos internacionais; vi) dificuldades na cooperação econômica internacional; vii) pouco acesso a financiamento e garantia nas operações internacionais; viii) poucas empresas brasileiras exportadoras; ix) poucos acordos comerciais celebrados; x) incompatibilidade entre a disponibilidade orçamentária-financeira e os compromissos financeiros junto a organismos internacionais; xi) baixa participação relativa do Brasil nos processos de governança dos organismos internacionais; e xii) atuação pouco estratégica e articulação incipiente com os bancos multilaterais.
124. A mitigação das mencionadas causas, relacionadas com a baixa inserção econômica internacional da economia brasileira, também podem servir de justificativas para alterações de alíquotas de imposto de importação. Desta forma, o que se defende é que, quando se delibere sobre alterações de alíquotas de imposto de importação, seja dada maior transparência e se exponha os mecanismos pelos quais tais alterações tarifárias pretendem impactar nos resultados de determinada política.
125. Para exemplificar os ganhos potenciais do fomento da transparência nas resoluções de alteração tarifária da Gecex, serão contrastadas a transparência de duas resoluções: i) a primeira seria a Resolução Gecex 133/2020 que prorrogou a tarifa zero para importação de remédios e insumos contra Covid-19; e ii) a segunda seria a Resolução 88/2020, objeto da representação desse processo, que prorrogou a tarifa zero para importação de álcool anidro.
126. Conforme a justificativa da Resolução Gecex 133/2020, que consta do sítio eletrônico do Ministério da Economia, fica bem claro que o objetivo da redução tarifária foi o de aumentar a oferta de bens finais (medicamentos) e insumos para a produção de bens destinados a combater a pandemia de Covid-19, via diminuição dos custos de produção (peça 22, parágrafo 66) :
O objetivo da medida, ao manter a redução das tarifas a zero, é aumentar a oferta de medicamentos, bem como insumos para a produção nacional de bens destinados a combater a pandemia, diminuindo os custos para a fabricação desses bens no país e aumentando a sua disponibilidade para o sistema de saúde brasileiro.
127. Por sua vez, a Resolução 88/2020 (peça 3) , que reduziu a zero a alíquota de imposto de importação do álcool anidro, apenas estabeleceu os prazos e delimitou os produtos da mencionada redução tributária, sem deixar claras as razões que motivaram essa alteração de alíquota. Por não ter sido mais transparente, não é possível à sociedade a aos órgãos de controle saberem se o que motivou à medida foi a vontade de regular preços que hipoteticamente tenham se elevado em demasia, ou se foi para fomentar à produção nacional de bens que utilizam o bem importado como insumo, ou se o objetivo foi de caráter mais relacionado a outras políticas de comércio exterior, no sentido de fomentar a inserção econômica do país nas cadeias produtivas globais. 
128. Assim, deve ser incentivado o fomento de uma maior transparência na realização de atos decisórios, tais como as resoluções de alteração tarifária de imposto de importação. A maior transparência das políticas públicas permite uma melhor avaliação e controle por parte da sociedade e dos órgãos de controle, fomentando importantes aspectos de sua governança tais como a possibilidade de testar se as medidas estão alcançando os seus fins de forma eficiente e efetiva. 
129. Entretanto, uma vez que há ação de controle inserida no Planejamento Operacional desta UT e prevista para ser realizada e concluída ainda no exercício de 2022 - cujo objeto envolve justamente o processo de alteração de alíquotas de imposto de importação (ação 1488 - Auditoria em Política Tarifária, objetivando avaliar o processo decisório de alterações de alíquotas de imposto de importação e de cotas de importação que se dão nos órgãos e instâncias colegiadas da Camex: governança - papeis, responsabilidades, atividades, riscos e controles) -, pela qual ocorrerá um aprofundamento das análises sobre processos decisórios envolvidos, entende-se, salvo outro juízo, inoportuno adotar encaminhamentos por meio deste processo.
V.3. Avaliação da composição dos colegiados (CAT e Gecex) responsáveis pela alteração do imposto de importação e da participação de órgãos e entidades do setor energético nacional nas decisões que impactem a importação/exportação de biocombustíveis
130. Deve ser destacado, inicialmente, que segundo o inciso VI do art. 84 da Constituição Federal/1988, compete privativamente ao Presidente da República dispor mediante decreto sobre a organização e funcionamento da administração pública, quando não implicar aumento de despesa nem criação ou extinção de órgãos públicos. Assim, o Decreto 10.044/2019, que dispões sobre a atuação e a estrutura dos órgãos colegiados da Camex, estabeleceu metodologia de composição de órgãos colegiados e de deliberação sobre o comércio exterior.
131. O TCU, por meio do Ofício de Requisição de Informações 01/2022 (peça 46) , indagou aos órgãos competentes do Ministério da Economia sobre a participação de órgãos públicos, principalmente aqueles pertencentes ao setor energético, nas atividades de alteração de alíquotas de imposto de importação realizadas pelos colegiados da Câmara de Comércio Exterior (Camex) .
132. Por sua vez, a Secretaria Especial de Comércio Exterior e Assuntos Internacionais (Secint) e a Secretaria Executiva da Câmara de Comércio Exterior (SE/Camex) emitiram, em conjunto, a Nota Informativa SEI 4787/2022/ME que versou, entre outros temas, sobre a forma e a frequência com que autoridades e dirigentes de outros órgãos e entidades da administração pública federal são convidados para participar de suas reuniões, com o objetivo de tratar de matérias específicas de comércio exterior relacionadas com aqueles órgãos e entidades, conforme estipulado no art. 10 do Decreto 10.044/2019 (peça 50, questão 7) .
133. Tendo em vistas as informações presentes na Nota Informativa SEI 4787/2022/ME procurou-se compreender os momentos em que os demais órgãos públicos interessados podem participar do processo de alteração tarifária, sendo importante entender como se dá o fluxo processual da mencionada alteração. Esse fluxo foi apresentado na Figura 4, sendo importante destacar o papel da Subsecretaria de Estratégia Comercial da SE/Camex, que possui a incumbência de recepcionar os pleitos de alteração tarifária e submetê-los à consulta pública. Essa Subsecretaria também elabora pareceres sobre os mencionados pleitos com a finalidade de envio para o Comitê de Alterações Tarifárias (CAT) para posterior análise.
134. Deve ser mencionado que a coordenação do CAT poderá, conforme o art. 8º da Resolução Gecex 207/2021, convidar para as suas reuniões outros órgãos da administração pública federal que tenham relação com as áreas ou os setores que sejam objeto dos pleitos em análise pelo Comitê, sendo que os órgãos convidados não possuem direito a voto. Essa participação pode ser útil tanto para a obtenção de contribuições em relação aos pleitos de alteração tarifária existentes como para a proposição de novas alterações tarifárias.
135. Forneceu-se, como exemplo de participação nas reuniões do CAT, a atuação de representantes do Ministério da Saúde, principalmente relacionados com medidas de combate à pandemia de Covid-19, que resultou na elaboração da Lista Covid que permitiu a redução a zero de seiscentos de quarenta e três produtos.
136. Deve ser destacado que o CAT também já convidou outros órgãos, além do Ministério da Saúde, para participar de suas reuniões, como são os casos do: Ministério do Turismo, Ministério da Justiça, Ministério da Cidadania, Ministério da Infraestrutura e Ministério das Minas e Energias (peça 50, questão 7) .
137. Em síntese, a SE/Camex afirma que tem estimulado a participação de órgãos e entidades não pertencentes ao Gecex, que possam vir a ter interesse nos pleitos de alterações tarifárias, seja convidando-os a participar das reuniões dos colegiados (Gecex ou CAT) , ou ainda por meio de manifestação nos autos do processo. Complementarmente, ao estimular a transparência do processo e publicizar os pleitos, a SE/Camex entende também estar dando oportunidade para manifestação de todos os interessados, sejam eles públicos ou privados. Essa abertura, ao incentivar e permitir a participação dos interessados, está melhorando a governança do processo decisório de seus colegiados e garantindo uma política de comércio exterior alinhada com as demais políticas do governo.
138. Sobre a composição dos colegiados, deve ser relembrado que o Anexo Único, dos Capítulos I e II da Resolução Gecex 207, de 28/5/2021 estabelece, no art. 2º, que o Comitê de Alterações Tarifárias terá caráter exclusivamente consultivo e se reportará ao Comitê-Executivo de Gestão (Gecex) da Camex que possui o caráter decisório.
139. O CAT é composto por representes de diferentes órgãos, conforme o art. 5º da Resolução Gecex 207/2021: I - um representante da Presidência da República; II - dois representantes do Ministério das Relações Exteriores; III - dois representantes do Ministério da Agricultura, Pecuária e Abastecimento; IV - um representante da Secretaria Especial de Comércio Exterior e Assuntos Internacionais do Ministério da Economia; V - um representante da Secretaria Especial de Produtividade, Emprego e Competitividade do Ministério da Economia; VI - um representante da Secretaria Especial da Receita Federal do Brasil do Ministério da Economia; e VII - um representante da Secretaria Especial de Fazenda do Ministério da Economia. 
140. Dado que o CAT possui como uma de suas principais incumbências avaliar alterações de forma permanente ou de forma temporária das alíquotas de imposto de importação, é importante avaliar a sua composição em termos dessa responsabilidade. Assim, começando pela representação da Presidência da República é interessante ressaltar que políticas de comércio exterior tais como alterações tarifárias se baseiam ou são fortemente influenciadas por acordos e tratados internacionais, justificando a presença de tão alta esfera de governo na composição do colegiado.
141. Em segundo lugar, tanto a presença do Ministério da Agricultura como a participação das Secretarias Especiais do Ministério da Economia, que são responsáveis pelas políticas de indústria e comércio exterior, garantem que os órgãos públicos responsáveis pelas políticas públicas para os setores produtivos mais agregados (agricultura, indústria e comércio) estejam representados no CAT. 
142. A composição, desta forma, privilegiou os grandes setores produtivos da economia, o que permitiu o combate da possível pulverização excessiva caso fizessem parte da composição do Comitê representantes de órgãos públicos responsáveis por subsetores da agricultura, indústria e comércio, tais como saúde, educação, transporte, telecomunicações, energia. Deve se recordar que a TEC é composta por mais de 10.000 itens da NCM, produzidos por grande diversidade de subsetores. 
143. Outro aspecto a ser ressaltado é que conselhos muito grandes podem dificultar e por vezes inviabilizar a tomada de decisões. Só para tomar um exemplo da própria área de comércio exterior, em âmbito internacional, o grupo conhecido como 'General Agreement on Tariffs and Trade' (GATT) , que foi composto por grande número de países, enfrentou dificuldades para a tomada de decisão devido ao grande número de participantes que deveriam decidir de forma consensual sobre os temas pertinentes (SURANOVIC, Policy and Theory of International Trade, p. 19, 2012) .
144. Estão também representados no CAT o Ministério das Relações Exteriores, a Secretaria Especial da Receita Federal e a Secretaria Especial de Fazenda, esses dois últimos órgãos pertencentes ao Ministério da Economia. Assim, importantes órgãos governamentais responsáveis pelas políticas de comércio exterior, tributária e econômica também estão representados no Comitê.
145. Por seu turno, a composição do Gecex é similar a composição do CAT, dado que o primeiro colegiado é o espelho político do segundo, que possuí caráter mais técnico e consultivo. Segundo o art. 8º do Decreto 10.044/2019 esse Comitê é formado por: I - Ministro da Economia, que o presidirá; II - um representante da Presidência da República; III - dois representantes do Ministério das Relações Exteriores; IV - dois representantes do Ministério da Agricultura, Pecuária e Abastecimento; V - Secretário Especial de Comércio Exterior e Assuntos Internacionais do Ministério da Economia; VI - Secretário Especial de Produtividade, Emprego e Competitividade do Ministério da Economia; VII - Secretário Especial da Receita Federal do Brasil do Ministério da Economia; VIII - Secretário Especial de Fazenda do Ministério da Economia; e IX - Secretário-Executivo da Camex.
146. Como se pode observar, a composição do Gecex privilegia, na tomada de decisão, o Ministério da Economia que possui além do Ministro, quatro outros Secretários Especiais que cuidam de políticas que afetam o setor industrial (políticas de produtividade, competitividade, emprego, comércio exterior) , a política tributária (receita federal) e a política fiscal e orçamentária (gerida pela Secretaria de Fazenda) .
147. Também foi demandado ao Gecex sobre a eventual necessidade de participação de órgãos e entidades do setor energético nacional nas decisões que impactem a importação/exportação de biocombustíveis (peça 41, p. 26) . Em resposta, foi fornecida, inicialmente, a legislação que disciplina o convite de autoridades de outros órgãos para tratar de matérias específicas de comércio exterior que impactem as áreas geridas por dirigentes ou órgãos, presentes no Regimento Interno do Comitê Executivo de Gestão da Câmara de Comércio Exterior, Resolução Gecex 1, de 10/1/2020: 
"Art. 13. O Presidente do Comitê Executivo de Gestão poderá convidar autoridades e dirigentes de órgãos e de entidades da administração pública federal para participar de suas reuniões, sem direito a voto, com o objetivo de tratar de matérias específicas de comércio exterior relacionadas com aqueles órgãos e entidades;"
148. Sobre a necessidade de participação de órgãos e entidades do setor energético nacional nas decisões que impactem a importação/exportação de biocombustíveis, observou-se que, conforme o art. 8º da Resolução Gecex 207/2021 e o art. 13 do Regimento Interno do Comitê Executivo de Gestão da Câmara de Comércio Exterior (Resolução Gecex 1/2020) , é possível realizar o convite de outros órgãos da administração pública federal que tenham relação com as áreas ou os setores que sejam objeto dos pleitos em análise desse colegiado. Contudo, esses órgãos são apenas consultados, não possuindo poder sobre as decisões a serem tomadas.
149. Com vistas a exemplificar a participação de órgãos ou entidades do setor energético, observa-se que o Ministério das Minas e Energias, apesar de não ter sido contactado para a discussão sobre redução de alíquotas para biocombustíveis, foi chamado a participar de discussões sobre pleitos de reduções tarifárias com o intuito de mitigar os efeitos da escassez hídrica sobre a geração de energia elétrica. Essas discussões levaram à emissão de Resoluções por parte do Gecex, tais como as de número 270/2021 e 271/2021 que reduziram alíquotas de imposto de importação para bens de capital e insumos tais como: reatores nucleares, aerogeradores e conversores de corrente contínua (peça 50, questão 7) .
150. A presente seção procurou abordar, portanto, como estão constituídos os comitês técnico/consultivo e político/deliberativo que avaliam e decidem sobre alterações de alíquotas de impostos de importação. Observou-se que os colegiados são compostos por órgãos responsáveis pelas principais políticas econômicas do país, com foco nos setores industrial, comercial e agrícola. O Ministério da Economia é o órgão com maior representatividade nos mencionados conselhos. 
151. Também foi observado que os colegiados (CAT e Gecex) da Camex vêm estimulando a participação de outros órgãos públicos nos pleitos de alteração de alíquotas de imposto de importação. Essa participação pode se dar ou por convite ou por iniciativa própria em etapas do processo que permitam a participação ou manifestação de terceiros. Os processos de alteração tarifária, como visto nas seções sobre transparência, são abertos e permitem a participação de terceiros em diversas ocasiões. O incentivo que é dado à participação de entidades públicas e privadas permite, na visão da Camex, melhorar a governança do processo decisório dos mencionados colegiados. 
152. Portanto, considera-se que a composição e a atuação dos órgãos colegiados da Camex são, segundo os incisos IV e VI do art. 84 da Constituição Federal/1988 e Decreto 10.044/2019, de atribuição do Presidente da República. Para tanto, foram escolhidos os órgãos que deveriam compor os colegiados e suas respectivas responsabilidades, sendo facultada a participação, sem direito a voto, de outros órgãos que possuam políticas correlatas sendo deliberadas pelos órgãos colegiados da Camex.
VI. AVALIAÇÃO DA MANUTENÇÃO DE SIGILO DAS PEÇAS 11 a 16 
153. O Ministro-Relator do processo solicitou que fosse avaliado o nível de confidencialidade das peças 11 a 16 deste processo, que tratam de resposta à primeira diligência formulada (Ofício 52941/2020-TCU/Seproc, de 24/9/2020, peça 9) . Com vistas a averiguar se o sigilo das peças deveria ser mantido ou se elas deveriam ser tornadas públicas, a SecexDesenvolvimento questionou o Ministério da Economia no sentido de conhecer as razões que levaram tais documentos a serem considerados sigilosos.
154. Em resposta à SecexDesenvolvimento, a Secint e a Secretaria Executiva da Camex informaram que os seguintes documentos foram reclassificados como públicos nos respectivos processos do sistema de processo eletrônico SEI do Ministério da Economia: 1) Nota Técnica SEI 42640/2020/ME (SEI ME 10878710) ; 2) Informação 00805/2020/PGFN/AGU (SEI ME 10853152) ; 3) Nota Técnica SEI 28861/2020/ME (SEI ME 10902721) ; 4) Nota Informativa MAPA (SEI MAPA 11421864, SEI ME 10022285) ; 5) Ofício 246697 (SEI ME 10885960) (peça 48) . 
155. Apenas o Despacho SECINT-CAMEX-SE (SEI ME 10885767) se manteve como parcialmente sigiloso, sendo gerado novo Despacho SECINT-CAMEX-SE (SEI 22777383) , tarjando parcialmente os CPFs incluídos no despacho original (peça 47) .
156. Desta forma, foi retirado o sigilo das peças 11 a 15, com exceção da peça 16 (Despacho SECINT-CAMEX-SE - SEI ME 10885767) , que ainda continua classificada como sigilosa, que foi substituída por cópia tarjada desse documento neste processo, sem restrição de acesso (peça 47) .
VII. DO PEDIDO DE MEDIDA CAUTELAR
157. Conforme instrução anterior (peça 18) , verificou-se, inicialmente, não haver nos autos os pressupostos do fumus boni iuris e do periculum in mora.
158. Em relação à redução de alíquota, observou-se que a Resolução Gecex 88/2020 se utilizou de estudos técnicos e de discussões envolvendo diferentes pontos de vista na tomada de decisão, o que comprova a observância aos princípios constantes do art. 2º, da Lei 9.784/1999.
159. Também foi constatado que não houve afronta à Lei 3.244/1957 pela Resolução Gecex 88/2020, dado que o mencionado normativo não condiciona, como única possibilidade de redução tarifária do imposto de importação, a ausência de produção nacional ou de que esta seja insuficiente para atender ao consumo interno.
160. Em decorrência dessa análise, foi proposto o indeferimento da medida cautelar requerida, e também que a representação fosse considerada improcedente. Mediante Despacho de Autoridade (peça 22) , o Ministro Relator não se manifestou a respeito do mencionado indeferimento da medida cautelar nem tampouco sobre a consideração da improcedência da representação.
161. Por sua vez, após as análises efetuadas no âmbito da inspeção bem como pela menção no referido despacho de que não seria aventada a possibilidade de revisão dos negócios jurídicos entabulados com base na Resolução Gecex 88/2020, tampouco de sua anulação, persiste o entendimento sobre o indeferimento da medida cautelar pleiteada (peça 18, parágrafos 19 a 86) .
162. Em adição, como consequência desta segunda avaliação, mantém-se, também, o entendimento pela improcedência da presente representação.
VIII. CONCLUSÃO
163. O relatório tratou de inspeção determinada em despacho do Ministro Relator da Representação que versou sobre a prorrogação de redução de imposto de importação incidente sobre o produto etanol anidro, conforme determinado pela Resolução Gecex 88/2020, com o objetivo de: i) proceder, em termos de conformidade, à avaliação de possível descumprimento do Decreto 10.044/2019, e da Lei 3.244/1957 na avaliação de pleitos de alteração tarifária do imposto de importação, na edição da Resolução Gecex 88/2020; ii) identificar possibilidade de aprimorar, em termos operacionais, o processo de deliberação acerca da alteração de alíquota do imposto de importação.
164. Para responder a análise de conformidade, foi avaliada a aderência do processo decisório do Gecex ao disposto no art. 7º, inciso IV, do Decreto 10.044/2019 e aos arts. 3º e 4º da Lei 3.244/1957, e, especificamente, aos produtos constantes da Letec (parágrafos 46 a 95) .
165. Por sua vez, a análise de caráter mais operacional focou nos seguintes itens: i) a transparência do processo decisório do Gecex em relação às modificações das alíquotas do Imposto de Importação (parágrafos 96 a 129) ; ii) a necessidade de participação de órgãos e entidades do setor energético nacional nas decisões que impactem à importação/exportação de biocombustíveis (parágrafos 130 a 152) .
166. Passando para a análise da aderência do processo decisório do Gecex ao disposto no art. 7º, inciso IV, do Decreto 10.044/2019, avaliou-se em que medida a Lei 3.244/1957 foi recepcionada pelo atual arcabouço jurídico de alteração de alíquota de imposto de importação. Concluiu-se que, apesar de a Lei 3.244/1957 não ter sido expressamente revogada, ela possui vários artigos incompatíveis com normas que possuem nível hierárquico superior, como é o caso das Constituições Federais de 1967 e 1988, e com lei posterior, como é o caso, em nível interno, do Código Tributário Nacional e, em nível externo, de tratados internacionais, como são os casos do Protocolo de Ouro Preto de 1994 e pelo Tratado de Assunção de 1991 (que instituíram o Mercosul) (parágrafos 46 a 62) .
167. Em segundo lugar, foi avaliado que as limitações impostas pela Lei 3.244/1957, apesar de restritivas, não impediriam que a maioria dos bens e produtos pudessem ser objeto de isenções e reduções de alíquotas de impostos de importação (parágrafos 63 a 70) . 
168. Finalmente, ao avaliar o nível de cumprimento do Decreto 10.044/2019 e da Lei 3.244/1957 na edição da Resolução Gecex 88/2020, observou-se, seja pelo fato de a Lei 3244/1957 possuir vários artigos que não estão mais vigentes, ou seja pelo fato dessa mesma Lei não impedir a redução ou isenção do imposto de impostação para o caso de um produto final ou de um insumo que passasse por escassez no mercado interno que tornasse imperiosa sua aquisição no exterior, concluiu-se que a Resolução Gecex 88/2020 respeitou o arcabouço jurídico vigente de alteração de alíquotas de imposto de importação (parágrafos 71 a 95) .
169. Destaca-se, também, que a análise da procedência das importações realizada no período de vigência da Resolução Gecex 88/2020 resultou na conclusão de que não há indícios de direcionamento para importações dos Estados Unidos, pois os dados demonstram que outros países, como o Paraguai, também apresentaram protagonismo nas quantidades importadas.
170. O primeiro tema, relacionado a questões operacionais, analisado foi o de transparência dos pleitos de alteração de alíquotas de imposto de importação. Foi observado, inicialmente, o papel da plataforma online na transparência dos mencionados pleitos. A plataforma online gera, para cada formulário apresentado, processo digital único com número próprio no Sistema Eletrônico de Informações (SEI) . Esse processo único permite, com maior facilidade, o acesso à plataforma por qualquer cidadão, empresa ou instituição cadastrada no sistema. Outro elemento de destaque foi à disponibilização e publicização de informações sobre os pleitos por parte da SE/Camex no seu endereço eletrônico. A faculdade concedida a terceiros interessados de manifestarem-se em até 45 dias após a publicação do pleito também merece destaque (parágrafos 96 a 102) . 
171. O segundo tema, relacionado à transparência dos pleitos, referiu-se às etapas em que são permitidas a participação de terceiros. Foi observado que essa participação se inicia com o cadastramento no Sistema SEI que permite aos interessados cadastrados acesso aos pleitos por meio de um processo eletrônico. Subsequentemente, são estabelecidos prazos para o recebimento de manifestações de terceiros interessados (parágrafos 103 a 113) .
172. Finalmente, observou-que que a Resolução 88/2020 (peça 3) , poderia melhorar o seu nível de transparência dado que apenas estabeleceu os prazos e delimitou os produtos objeto de redução tributária, sem deixar claras as razões que motivaram a alteração de alíquota. Observou-se que, por não ter sido mais transparente, não foi possível a sociedade e os órgãos de controle saberem as motivações para as alterações de alíquotas de imposto de importação. Contudo, optou-se por tal observação não ser objeto de proposta de deliberação, uma vez que a UT iniciará fiscalização sobre os processos decisórios de alteração de alíquota (parágrafos 114 a 129) . 
173. O terceiro tema de caráter operacional está relacionado com os órgãos constitutivos dos comitês da Camex (CAT e Gecex) e como esses colegiados vêm estimulando a participação de outros órgãos públicos nos pleitos de alteração de alíquotas de imposto de importação (parágrafos 130 a 152) . Em termos da composição desses colegiados, observou-se a predominância de órgãos responsáveis por setores mais amplos da economia, como são os casos da indústria, do comércio e da agricultura, em detrimento de subsetores pertencentes a esses setores de caráter mais macro.
174. Também foi observada a predominância de Secretarias do Ministério da Economia na composição do (CAT e Gecex) . Outros órgãos relevantes, como a Presidência da República, o Ministério das Relações Exteriores e o Ministério da Agricultura também estão representados. Deve se destacar que o Governo possui a prerrogativa de escolher quais órgãos devem participar das decisões sobre políticas públicas em geral e de políticas de comércio exterior em particular, sendo, também, sua atribuição a escolha de critérios e metodologias que tornem as decisões mais efetivas em termos dos objetivos propostos. 
175. Por sua vez, em termos da participação de outros órgãos públicos nos pleitos de alteração tarifária de imposto de importação, observou-se que essa pode se dar ou por convite ou por iniciativa própria em etapas do processo que permitam a participação ou manifestação de terceiros. Os processos de alteração tarifária, como visto nas seções sobre transparência, são abertos e permitem a participação de terceiros em diversas ocasiões. 
176. Finalmente, a seção VI tratou sobre a necessidade de manutenção de sigilo das peças 11 a 16. O resultado dessa análise apontou para a retirada do sigilo das peças 11 a 15 e a manutenção do sigilo da peça 16 (Despacho SECINT-CAMEX-SE - SEI ME 10885767) , pois ainda continua classificada como sigilosa, tendo sido substituída por cópia tarjada no processo sem restrição de acesso (peça 47) (parágrafos 153 a 156) .
177. Por todo o exposto e diante dos fatos apurados, conclui-se pela improcedência da presente representação, materializada pelo documento constante da peça 1 - conhecido como representação pelo Ministro-Relator Weder de Oliveira, por ter preenchido os requisitos previstos nos arts. 235 e 237, inciso III, do Regimento Interno/TCU, c/c o art. 103, § 1º, da Resolução - TCU 259/2014 (peça 8) .
XIX. PROPOSTA DE ENCAMINHAMENTO 
178. Ante todo o exposto, submetem-se os autos à consideração superior, propondo:
a) conhecer da presente representação, satisfeitos os requisitos de admissibilidade (...) , para, no mérito, considerá-la improcedente;
b) indeferir o requerimento de medida cautelar formulado pelo representante, tendo em vista a inexistência dos pressupostos necessários para adoção da referida medida;
c) dar ciência do acórdão que vier a ser proferido ao representante e à Secretaria Executiva do Câmara de Comércio Exterior, destacando que o relatório e o voto que fundamentam a deliberação ora encaminhada podem ser acessados por meio do endereço eletrônico www.tcu.gov.br/acordaos;
d) arquivar os presentes autos (...) ".
É o relatório.

não há.

Não atuou.

REPRESENTAÇÃO. COMITÊ EXECUTIVO DE GESTÃO DA CÂMARA DE COMÉRCIO EXTERIOR. ALTERAÇÃO DE ALÍQUOTA DO IMPOSTO DE IMPORTAÇÃO SOBRE UMA COTA DE 187,5 MILHÕES DE LITROS DE PRODUTOS CLASSIFICADOS COMO ETANOL ANIDRO. RESOLUÇÃO GECEX 88, DE 14/9/2020. PROCEDÊNCIA PARCIAL. CIÊNCIA. ARQUIVAMENTO.

REPRESENTAÇÃO (REPR)

Secretaria de Controle Externo do Desenvolvimento Econômico (SecexDesenvolvimento).

Trata-se de representação sobre a ocorrência de possíveis irregularidades na aprovação da Resolução Gecex 88, de 14/9/2020, do Comitê-Executivo de Gestão da Câmara de Comércio Exterior (Gecex) , relacionadas à prorrogação, por noventa dias, da manutenção da alíquota zero do Imposto de Importação (II) incidente sobre uma cota de 187,5 milhões de litros de produtos classificados como etanol anidro. 
As seguintes possíveis irregularidades foram apontadas e apuradas inicialmente:
a concessão do benefício deveria estar acompanhada de estimativa do impacto orçamentário-financeiro, em obediência ao art. 14 da Lei Complementar 101/2000;
a concessão do benefício deveria estar acompanhada de avaliação do Ministério da Economia quanto ao mérito e aos objetivos pretendidos, bem como da estimativa do impacto orçamentário e financeiro e de sua compensação, em obediência ao art. 116, § 1º, da Lei 13.898/2019 (Lei de Diretrizes Orçamentárias - LDO -, de 2020) ;
ao exercer a competência prevista no art. 7º, IV, do Decreto 10.044/2019, para estabelecer as alíquotas do II, o Gecex não o fizera em conformidade com o art. 4º da Lei 3.244/1957, com a redação dada pelo Decreto-Lei 63/1966, que estabeleceu requisitos para isenção ou redução desse imposto nos casos de escassez de produção nacional para atender ao consumo interno;
possível descumprimento dos princípios da finalidade, da motivação, da razoabilidade e do interesse público (art. 2º da Lei 9.784/1999) na edição da Resolução Gecex 88/2020.
As duas primeiras possíveis irregularidades foram elididas conforme análises transcritas no relatório precedente[footnoteRef:2]. [2:  Vide itens 8 a 21 do despacho acostado à peça 22 e transcrito no item 5 do relatório precedente.] 
Assim, determinei o aprofundamento da análise das duas últimas possíveis irregularidades de tal forma que os seguintes aspectos fossem considerados[footnoteRef:3]: [3:  Despacho acostado à peça 22 e transcrito no item 5 do relatório precedente.] 
"103. Em razão dos aspectos fáticos atinentes ao caso concreto, bem como da consumação dos efeitos produzidos pela Resolução Gecex 88/2020, não se aventa aqui a possibilidade de revisão dos negócios jurídicos entabulados com base na aludida norma, tampouco de sua anulação.
104. O prosseguimento do exame da presente representação tem o duplo objetivo de aprimorar o processo de deliberação acerca da alteração de alíquota do II levado a cabo pelo Gecex/Camex, bem assim a perquirição de eventual descumprimento do Decreto 10.044/2019 e da Lei 3.244/1957 na edição da Resolução Gecex 88/2020.
105. (...) determino à SecexDesenvolvimento que:
avalie o nível de confidencialidade das peças 11-16 justificando o sigilo a elas impostas ou propondo que sejam tornadas públicas, como deve ser a regra para as peças processuais desta Corte;
promova análise retrospectiva, por origem e destino, do fluxo de comércio dos produtos classificados como etanol anidro durante a vigência da Resolução Gecex 88/2020;
proceda inspeção na Camex a fim de avaliar e opinar sobre:
· a transparência do processo decisório do Gecex em relação às modificações das alíquotas do Imposto de Importação;
· a aderência do processo decisório do Gecex ao disposto no art. 7º, inciso IV, do Decreto 10.044/2019 e nos artigos 3º e 4º da Lei 3.244/1957, e, especificamente, aos produtos constantes da LETEC; 
· a necessidade de participação de órgãos e entidades do setor energético nacional nas decisões que impactem a importação/exportação de biocombustíveis;
em caso de evidenciação de descumprimento das normas aplicáveis e/ou de extrapolação do mandato legal na edição da Resolução Gecex 88/2020, proponha as medidas saneadores adequadas à instrução do devido processo de responsabilização pelas irregularidades constatadas."
A unidade instrutiva assim resumiu os objetivos da presente etapa processual[footnoteRef:4]: [4:  Peça 54.] 
"2. O objetivo de continuar a representação é duplo (...) : inicialmente possui a intenção de aprimorar, em termos operacionais, o processo de deliberação acerca da alteração de alíquota do II e, em termos mais específicos, proceder à avaliação de possível descumprimento do Decreto 10.044/2019 e da Lei 3.244/1957 por ocasião da edição da Resolução Gecex 88/2020."
II
Inicialmente, a SecexDesenvolvimento corroborou a tese defendida pela Advocacia-Geral da União de que a Lei 3.244/1957, editada na vigência da Constituição da República Federativa do Brasil de 1946, não foi totalmente recepcionada pelo atual arcabouço jurídico que dá sustentação às alterações das alíquotas do imposto de importação.
Pondera, em essência, que, atualmente, a União não dispõe da liberdade - "quase irrestrita" - que tinha quando da edição da Lei 3.244/1957 para estabelecer as alíquotas do II, principalmente em razão dos tratados internacionais aos quais o Brasil aderiu, em especial, o Tratado de Assunção, em 1991, e o Protocolo de Ouro Preto, em 1994, que têm status de lei.
Assim, à luz do art. 2º, § 1º, da Lei de Introdução às Normas de Direito Brasileiro (Decreto-Lei 4.657/1942) , buscou demonstrar que normas posteriores estariam aptas a revogar tacitamente dispositivos da Lei 3.244/1957. Conclui, assim, que seus arts. 1º e 3º teriam sido derrogados pelo art. 19 do Código Tributário Nacional, pelos artigos 1º, 2º, I e II, 23 e 44 do Decreto-Lei 37/1966, pelo Tratado de Montevidéu, de 1980, pelo Protocolo de Ouro Preto, de 1994, e pelo Tratado de Assunção, de 1991, bem como pela Constituição Federal de 1967 e pela Constituição Federal de 1988, dado que esses artigos "não seriam compatíveis com o arcabouço jurídico institucionalizado por tais Cartas Magnas".
Diferentemente da primeira linha de argumentação trazida aos autos, contudo, desta vez não restou controvérsia quanto à plena vigência do art. 4º da Lei 3.244/1957, o mais relevante, no caso em exame, para a análise de conformidade dos procedimentos do Gecex:
"Art. 4º. Quando não houver produção nacional de matéria-prima e de qualquer produto de base, ou a produção nacional dêsses bens fôr insuficiente para atender ao consumo interno, poderá ser concedida isenção ou redução do impôsto para a importação total ou complementar, conforme o caso.  ('Caput' com redação dada pelo Decreto-Lei nº  63, de 21/11/1966) 
§ 1º A isenção ou redução de impôsto, conforme as características de produção e de comercialização, e a critério do Conselho de Política Aduaneira, será concedida:
a) mediante comprovação da inexistência de produção nacional, e, havendo produção, mediante prova, anterior ao desembaraço aduaneiro, de aquisição de quota determinada do produto nacional na respectiva fonte, ou comprovação de recusa, incapacidade ou impossibilidade de fornecimento em prazo e a preço normal; 
b) por meio de estabelecimento de quotas tarifárias globais e/ou por período determinado, que não ultrapasse um ano, ou quotas percentuais em relação ao consumo nacional.  (Parágrafo com redação dada pelo Decreto-Lei nº  63, de 21/11/1966) 
§ 2º A concessão será de caráter geral em relação a cada espécie de produto, garantida a aquisição integral de produção nacional, observada, quanto ao preço, a definição do artigo 3º do Decreto Lei número 37 de 18 de novembro de 1966.  (Parágrafo com redação dada pelo Decreto-Lei nº  63, de 21/11/1966) 
§ 3º Quando, por motivo de escassez no mercado interno, se tornar imperiosa a aquisição no exterior, de gêneros alimentícios de primeira necessidade, de matérias-primas e de outros produtos de base, poderá ser concedida para a sua importação, por ato do Conselho de Política Aduaneira, isenção do impôsto de importação e da taxa de despacho aduaneiro, ouvidos os órgãos ligados à execução da política do abastecimento e da produção.  (Parágrafo acrescido pelo Decreto-Lei nº  63, de 21/11/1966) 
§ 4º Será no máximo de um ano, a contar da emissão, o prazo de validade dos comprovantes da aquisição da quota de produto nacional prevista neste artigo e nas notas correlatas da Tarifa Aduaneira.  (Parágrafo acrescido pelo Decreto-Lei nº  63, de 21/11/1966) 
§ 5º A isenção do impôsto de importação sôbre matéria-prima e outro qualquer produto de base, industrializado ou não, mesmo os de aplicação direta, somente poderá beneficiar a importação complementar da produção nacional se observadas as normas dêste artigo.  (Parágrafo acrescido pelo Decreto-Lei nº  63, de 21/11/1966) " (grifos nossos) 
Ainda que diante da incontroversa validade desse dispositivo, a unidade instrutiva concluiu que ele não teria sido afrontado quando da edição da Resolução Gecex 88/2020, pois tratou-se de importação de produto final, e não de matéria-prima ou produto de base.
Acrescentou que mesmo as matérias-primas e os produtos de base poderiam receber isenções de alíquota de imposto de importação, caso houvesse escassez no mercado interno que tornasse imperiosas suas aquisições no exterior, desde que ouvidos os órgãos ligados à execução da política do abastecimento e da produção.
Aduziu que o governo, para além de meros interesses arrecadatórios, poderia alterar as alíquotas do imposto de importação para satisfazer necessidades econômicas pontuais ou para corrigir falhas de mercado.
Concluiu assim que, "apesar de a Lei 3.244/1957 trazer importantes limitações para alteração de alíquotas de imposto de importação, ela não é impeditiva de que muitos produtos possam ser isentos ou terem suas alíquotas de importação reduzidas".
A unidade instrutiva também opinou no sentido de que o processo decisório do Gecex/Camex é legítimo, pois tecnicamente fundamentado - baseado em notas técnicas e informativas[footnoteRef:5] - e transparente - aberto à participação das partes interessadas, mediado, desde fevereiro de 2020, por uma plataforma online acessível e com um fluxo de trabalho bem estruturado: [5:  Nota técnica SEI 28861/2020 (peça 14) , da Secretaria-Executiva do Gecex, e a nota informativa 11Processo 421864/2020-85 (peça 15) , de autoria do Ministério da Agricultura, Pecuária e Abastecimento (MAPA) .] 
"113. Assim, conclui-se que as etapas dos fluxos de alteração tarifária, regulamentadas pela Resolução Gecex 207, de 28/5/2021, que aprovou o Regimento Interno do CAT [Comitê de Alterações Tarifárias] são transparentes dado ser possível a terceiros interessados se manifestarem em diversas ocasiões sobre o conteúdo das propostas, conforme preceituado no art. 6 da Lei 12.527/2011."
No caso concreto, contudo, opina no sentido de que a Resolução 88/2020, que reduziu a zero a alíquota do II do álcool anidro, poderia ter sido mais transparente, pois "apenas estabeleceu os prazos e delimitou os produtos da mencionada redução tributária, sem deixar claras as razões que motivaram essa alteração de alíquota".
Assim, não teria sido possível "à sociedade a aos órgãos de controle saberem se o que motivou a medida foi a vontade de regular preços que hipoteticamente tenham se elevado em demasia, ou se foi para fomentar a produção nacional de bens que utilizam o bem importado como insumo, ou se o objetivo foi de caráter mais relacionado a outras políticas de comércio exterior, no sentido de fomentar a inserção econômica do país nas cadeias produtivas globais", mas propõe enfrentar a questão em auditoria planejada para acontecer futuramente para avaliar o processo decisório de alterações de alíquotas de imposto de importação e de cotas de importação que se dão nos órgãos e instâncias colegiadas da Camex: governança.
Em adendo, a unidade instrutiva infirma a hipótese de a prorrogação da redução da alíquota do II ter sido direcionada a favorecer as importações de origem estadunidense, justificando que "a Resolução Gecex 88/2020 não se restringiu a um grupo específico de contribuintes, nem tampouco a redução de alíquota ficou limitada à determinada origem do produto, pois se aplica às importações de etanol de todas as procedências" e que incidiria apenas sobre a cota de 187,5 milhões de litros.
Quanto à participação dos órgãos e entidades do setor energético no processo decisório que culminou com a edição da Resolução 88/2020, registrou, com base nas informações prestadas pela Secretaria Executiva da Câmara de Comércio Exterior (SE/Camex) , que não foram, de fato, contatados para a discussão sobre redução de alíquotas para biocombustíveis.
Assinala que o Comitê de Alterações Tarifárias (CAT) , que é instância consultiva do Comitê-Executivo de Gestão (Gecex) - este último, sim, com caráter decisório -, tem a prerrogativa de convidar para as suas reuniões, ainda que sem direito a voto, outros órgãos da administração pública federal que tenham relação com as áreas ou os setores que sejam objeto dos pleitos em análise pelo Comitê[footnoteRef:6]. [6:  Art. 8º da Resolução Gecex 207/2021.] 
Que, apesar de em nenhum dos dois comitês - CAT e Gecex - haver representantes de órgãos do setor energético, os responsáveis pelas políticas públicas para os setores produtivos mais agregados (agricultura, indústria e comércio) estão ali representados:
"142. A composição, desta forma, privilegiou os grandes setores produtivos da economia, o que permitiu o combate da possível pulverização excessiva caso fizessem parte da composição do Comitê representantes de órgãos públicos responsáveis por subsetores da agricultura, indústria e comércio, tais como saúde, educação, transporte, telecomunicações, energia. Deve se recordar que a TEC é composta por mais de 10.000 itens da NCM, produzidos por grande diversidade de subsetores."
Conclui, assim, que:
"Portanto, considera-se que a composição e a atuação dos órgãos colegiados da Camex são, segundo os incisos IV e VI do art. 84 da Constituição Federal/1988 e Decreto 10.044/2019, de atribuição do Presidente da República. Para tanto, foram escolhidos os órgãos que deveriam compor os colegiados e suas respectivas responsabilidades, sendo facultada a participação, sem direito a voto, de outros órgãos que possuam políticas correlatas sendo deliberadas pelos órgãos colegiados da Camex."
Quanto ao nível de confidencialidade das peças 11 a 16 deste processo, a equipe, após consulta à Secretaria Especial de Comércio Exterior e Assuntos Internacionais (Secint) e à Secretaria Executiva da Camex, informou que foi retirado o sigilo das peças 11 a 15, com exceção da peça 16[footnoteRef:7], mas foi substituída por cópia tarjada desse documento neste processo, acostada à peça 47, sem restrição de acesso. [7:  Despacho SECINT-CAMEX-SE - SEI ME 10885767.] 
Em arremate, propõe indeferir o pedido de medida cautelar requerida e considerar a representação improcedente.
III
Passo a decidir sobre as possíveis irregularidades remanescentes quando da edição da Resolução Gecex 88/2020, que prorrogou as alíquotas do II para o álcool anidro, especificamente em relação aos objetivos específicos desta etapa processual, em que não mais se cogita a expedição de medida cautelar:
o Gecex teria agido em desconformidade com o art. 4º da Lei 3.244/1957, com a redação dada pelo Decreto-Lei 63/1966, que estabeleceu requisitos para isenção ou redução desse imposto nos casos de escassez de produção nacional para atender ao consumo interno;
teria também descumprido os princípios da finalidade, da motivação, da razoabilidade e do interesse público (art. 2º da Lei 9.784/1999) .
Antes, porém, repiso alguns aspectos fáticos relevantes para o encaminhamento que proporei, baseado em ciências endereçadas à Camex:
a Resolução Gecex 88/2020 esgotou sua validade em 16/12/2020. Discute-se aqui, portanto, o cumprimento dos requisitos materiais e legais para sua edição;
a quantidade de 187,5 milhões de litros de produtos classificados como etanol anidro abarcada pela cota fixada na Resolução Gecex 88/2020, durante os noventa dias de vigência da alíquota zero do II é, de fato, pequena. Representa cerca de 2% da produção nacional de etanol anidro do terceiro trimestre de 2019.
Merecem também ser reprisadas, em brevíssima síntese, as conclusões a que chegou a unidade instrutiva após as manifestações da Gecex/Camex:
 (i) a Lei 3.244/1957 não foi totalmente recepcionada pelo atual arcabouço constitucional-legal que dá sustentação às alterações das alíquotas do imposto de importação, mas seu art. 4º foi;
 (ii) como se tratou da importação de produto final, e não de matéria-prima ou produto de base, a edição da Resolução Gecex 88/2020 não afrontou o art. 4º, da Lei 3.244/1957;
 (iii) mesmo as matérias-primas e os produtos de base poderiam receber isenções de alíquota de imposto de importação caso houvesse escassez no mercado interno que tornasse imperiosa suas aquisições no exterior, desde que ouvidos os órgãos ligados à execução da política do abastecimento e da produção;
 (iv) o governo pode alterar as alíquotas do imposto de importação para satisfazer necessidades econômicas pontuais ou para corrigir falhas de mercado;
 (v) o processo decisório do Gecex/Camex é tecnicamente fundamentado, transparente e aberto à participação das partes interessadas;
no caso concreto, contudo, não foi suficientemente transparente, pois "apenas estabeleceu os prazos e delimitou os produtos da mencionada redução tributária, sem deixar claras as razões que motivaram essa alteração de alíquota", impossibilitando saber se o que motivou a medida; se teria sido a vontade de regular preços, fomentar a produção nacional de bens que utilizam o etanol como insumo ou fomentar a inserção econômica do país nas cadeias produtivas globais;
 (vii) a prorrogação do prazo de redução da alíquota do II não favoreceu as importações do mercado estadunidense, pois não se restringiu a um grupo específico de contribuintes, tampouco a redução de alíquota ficou limitada a determinada origem do produto;
 (viii) apesar de o CAT ter a prerrogativa de convidar outros órgãos da administração pública federal que tenham relação com os pleitos em análise, os órgãos e as entidades do setor energético não foram contatados para a discussão sobre redução de alíquotas para biocombustíveis;
 (ix) apesar de CAT e Gecex não terem como membros representantes do setor energético, os responsáveis pelas políticas públicas para os setores produtivos mais agregados (agricultura, indústria e comércio) deles fazem parte.
Passo a fazer considerações sobre essas conclusões.
Conforme sintetizado anteriormente[footnoteRef:8], uma das irregularidades aqui apurada consiste na possível afronta ao art. 4º da Lei 3.244/1957, que estabeleceu requisitos para isenção ou redução do II nos casos de escassez de produção nacional para atender ao consumo interno. [8:  Vide item 22 do despacho acostado à peça 22 e transcrito no item 5 do relatório precedente.] 
Destaco, preliminarmente, que, não havendo controvérsia quanto à validade desse artigo e de seus parágrafos, nada se dirá acerca da derrogação tácita dos demais dispositivos da aludida norma por desnecessário ao deslinde das irregularidades aventadas nesta representação.
A unidade instrutiva considerou elidida essa irregularidade (conclusões i, ii, iii e iv) , pois, segundo interpretou, o caput do art. 4º da Lei 3.244/1957 somente estabelece condicionantes à redução da alíquota do II nos casos em que não haja produção nacional ou em que a produção de "matéria-prima e de qualquer produto de base" seja insuficiente para atender ao consumo interno.
Registrou, contudo, que o etanol anidro pode tanto ter a natureza de bem de consumo ou final, situação não abrangida pelo caput do art. 4º, quanto de matéria-prima ou produto de base, situação em que seria necessário demonstrar sua escassez no mercado interno:
"90. Assim, essa limitação não abarca bens de consumo ou finais que não estariam abrangidos por essa limitação. Isso é, em parte, o que ocorre no caso do álcool anidro, que pode ser usado ou como bem final ou como insumo na produção de outros produtos. Quando o álcool anidro é usado como bem final ele não incorreria na hipótese presente no caput do art. 4º da Lei 3.244/1957.
91. Outra flexibilização, presente no art. 4º da Lei 3.244/1957, refere-se ao fato de que a possibilidade de isenção e redução não se restringe apenas aos casos em que não houvesse produção nacional, mas também é possível para casos em que a produção nacional desses bens fosse insuficiente para atender ao consumo interno. 
92. Um indicador de insuficiência de atendimento do consumo interno é o nível de preço do referido produto. Assim, por exemplo, para o caso do álcool anidro, uma elevação interna de preços muito acentuada poderia reduzir o consumo de boa parte dos consumidores. Com isso, uma das motivações para alteração de alíquota de imposto de importação poderia ser a redução de preço do produto com a finalidade de inclusão de maior número de consumidores no mercado.
93. Uma última flexibilização do poder de alterar alíquotas de imposto de importação, presente no § 3º do art. 4º da Lei 3.244/1957, relaciona-se com as exigências de comprovação de insuficiência de atendimento ao consumo interno. Segundo esse dispositivo, seria necessário ouvir os órgãos ligados à execução da política do abastecimento e da produção, caso houvesse escassez no mercado interno que tornasse imperiosa a aquisição no exterior, de gêneros alimentícios de primeira necessidade, de matérias-primas e de outros produtos de base.
94. Nesse caso, poderia ser concedida isenção de imposto de importação por ato do Conselho de Política Aduaneira, desde que fossem ouvidos os órgãos ligados à execução da política do abastecimento e da produção. Dessa forma, até mesmo as matérias-primas e os produtos de base, como é o caso do álcool anidro quando utilizado com insumo na produção de outros produtos, poderia receber isenções de alíquota de imposto de importação caso houvesse escassez no mercado interno.
95. Dessa forma, considera-se que a Resolução Gecex 88/2020 respeitou o arcabouço jurídico vigente de alteração de alíquotas de imposto de importação, seja pelo fato de a Lei 3.244/1957 possuir vários artigos que não estão mais vigentes por serem incompatíveis com o arcabouço normativo atual sobre alteração de alíquotas de imposto de importação, seja pelo fato de essa mesma lei não impedir a redução ou isenção do II para o caso de um produto final ou de um insumo que passasse por escassez no mercado interno." (grifos nossos) 
Divirjo do entendimento esposado pela unidade instrutiva, pois não se viu, no processo que culminou com a edição da Resolução Gecex 88/2020, explicitação acerca da destinação da cota de 187,5 milhões de litros de etanol alcançada pela redução do II, se bem final ou matéria-prima. 
Apesar de o raciocínio apresentado pela SecexDesenvolvimento estar correto quanto à incidência dos requisitos do art. 4º da Lei 3.244/1957, trata-se de argumentação em tese, meramente especulativa, sem evidência de que tais hipóteses tenham sido cogitadas pelo Gecex/Camex, fato que caracteriza inobservância à legislação aplicável e falta de transparência no processo decisório.
Quanto à elisão, pela unidade instrutiva, das dúvidas acerca da transparência e do caráter participativo do processo decisório do Gecex/Camex (conclusão v) , destaquei previamente, no despacho acostado à peça 22, que as ponderações aduzidas pelas partes interessadas foram genericamente analisadas::
"96. Da mesma forma, para cumprir os requisitos de transparência, o Gecex/Camex deve responder e discutir os pleitos e questionamentos interpostos pelas partes interessadas. Observa-se que, em relação às demandas de elevação de alíquota do II formuladas pelo Fórum Nacional Sucroenergético, o comitê basicamente se limitou a argumentar que o real depreciado é suficiente para assegurar competitividade à indústria nacional.
'45. Nesse contexto, sabe-se que a depreciação cambial favorece diretamente a competitividade dos produtores nacionais no mercado internacional, enquanto diminui a rentabilidade das operações de importação. Em outras palavras, é senso comum que câmbio depreciado é estímulo às exportações e desestímulo às importações.
46. Portanto, o movimento de depreciação do real tem efeito benéfico para os produtores brasileiros, uma vez que seus produtos se tornam mais baratos e competitivos; enquanto, por outro lado, esse mesmo movimento tem um impacto negativo sobre as importações, operando como instrumento corretor de eventuais desequilíbrios de nossa balança de pagamentos.
47. Portanto, a patente depreciação cambial experimentada no 1o semestre do corrente ano, ante sua magnitude, já constitui, por si só, proteção extra ao mercado nacional, pois ao encarecer o custo das importações, atua como verdadeira barreira de entrada desses produtos no mercado brasileiro.
48. Em outras palavras, os efeitos práticos da depreciação da moeda nacional representam o encarecimento das operações de importação, de modo que operam, ao mesmo tempo, como proteção e incentivo à indústria nacional.
49. Isto posto, sob essa ótica, considerada a variável câmbio, a pretensão do pleiteante deve ser afastada, pois a depreciação referenciada já implicaria proteção adicional indireta aos produtores nacionais, sendo desnecessárias políticas de elevação tarifária que tenham esse escopo exclusivo.'
97. A depreciação do real frente ao dólar não é objetivo declarado da política cambial, é uma conjuntura. Não pode, portanto, isoladamente - ou preponderantemente -, ser considerado uma política de incentivo industrial. O Brasil adota o regime de câmbio flutuante, ou seja, o governo não interfere no mercado para determinar a taxa de câmbio, que é definida pela oferta e procura por moeda estrangeira nas condições de livre operação do mercado.
98. Acessoriamente, o Comitê de Alteração de Tarifa sugere aos produtores que, caso considerem o mercado de etanol desfavorável, utilizem suas plantas industriais para a produção de açúcar, sem levar em conta aspectos intrínsecos à matriz energética nacional e que poderiam demandar incentivos tarifários e não tarifários para a oferta de biocombustíveis.
'50. Por último, cabe, ainda, observar a intercambialidade existente na produção do etanol e do açúcar (outra commodity) , de modo que os produtores nacionais concentram seus esforços produtivos em um ou em outro produto, a depender das demandas do mercado global.
51. É dizer, nesse mercado, há sempre esse espaço para avaliação dos produtores nacionais: quando houver queda do preço do etanol vis-à-vis o preço do açúcar, uma maior parcela da safra de cana-de-açúcar brasileira pode ser direcionada para produção desse e, por consequência, uma parte menor, para o setor de biocombustível.'
99. A análise deixou de levar em conta a necessidade de apoiar a emergente indústria nacional de etanol baseada em milho, e não somente em cana-de-açúcar.
100. Não se pretende aqui fazer revisão de mérito dos fundamentos de suporte da decisão administrativa, mas apenas chamar a atenção para a necessidade de que as justificavas apresentadas sejam mais bem embasadas, sobretudo incorporando os aspectos multidisciplinares envolvidos em cada segmento produtivo.
101. No presente caso, a conjuntura cambial é de tal sorte genérica que poderia justificar o rebaixamento das alíquotas tantos produtos quantos o Brasil pudesse incluir na Letec.
102. Outra evidência, relevante, da baixa transparência no processo decisório do Gecex é a forma como o debate foi registrado no extrato final da 174ª reunião ordinária do Comitê Executivo de Gestão, que é parte do procedimento administrativo de formação da Resolução Gecex 88/2020.
'Aprovada,¿por maioria simples, Minuta de Resolução que altera o Anexo II da Resolução nº 125, de 15 de dezembro de 2016, e inclui os códigos da NCM 2207.10.10 e 2207.20.11 (Etanol) pelo período de 90 dias, a partir do dia seguinte ao da publicação da Resolução no Diário Oficial da União, limitado a uma quota de 187.500.000 (cento e oitenta e sete milhões e quinhentos mil) litros em importações licenciadas*.
*Retificação da vigência, em relação ao divulgado em 11/9/2020.'"
Essas considerações, apesar de não permitirem asseverar, de forma categórica, que o processo não foi transparente nem participativo sem que tal afirmação implique juízo de mérito sobre os fundamentos apresentados pelos gestores para a constituição do ato administrativo consubstanciado na Resolução Gecex 88/2020. Indicam um patamar raso de argumentação e ausência de análise das contestações apresentadas pelos diversos atores que se dispuseram a participar do processo em defesa de seus interesses.
Corrobora esse entendimento o registro da SecexDesenvolvimento no sentido de que o Gecex/Camex "apenas estabeleceu os prazos e delimitou os produtos da mencionada redução tributária, sem deixar claras as razões que motivaram essa alteração de alíquota" e sem deixar clara a motivação da redução da alíquota do II no presente caso, se a vontade de regular preços, fomentar a produção nacional de bens que utilizam o etanol como insumo ou fomentar a inserção econômica do país nas cadeias produtivas globais (conclusão vi) .
A unidade instrutiva também refuta a hipótese de que a prorrogação do prazo de vigência da redução da alíquota do II teria se destinado a favorecer as importações a partir do mercado estadunidense. Considerou que a Resolução Gecex 88/2020 não teve caráter discriminatório, pois não mirou um grupo determinado de contribuintes, tampouco especificou as origens de importação do produto.
Demonstra, com base em informações fornecidas pela Secretaria Executiva da Câmara de Comércio Exterior, extraídas do portal de estatísticas de comércio exterior do Brasil (Comex Stat) , que as importações brasileiras de álcool anidro[footnoteRef:9] durante os meses em que a Resolução Gecex 88/2020 esteve vigente, "apesar de contarem com a importante participação dos Estados Unidos, se distribuíram por outros países, com especial participação do Paraguai (...) . Desse modo, não existe suporte nos dados para a afirmação de que a Resolução Gecex 88/2020 teria privilegiado a algum país em especial"[footnoteRef:10] (grifos nossos) . [9:  Códigos da NCM 2207.10.10 e NCM 2207.20.11.]  [10:  Item 83 da instrução transcrita no item 6 do relatório precedente.] 
Com efeito, conforme tabela reproduzida pela SecexDesenvolvimento, entre setembro e dezembro de 2020, Alemanha, Bélgica, Canadá, Espanha, Estados Unidos, Paraguai, Suécia e México exportaram etanol para o Brasil, com a seguinte distribuição por origem, em volume: Estados Unidos (58,21%) ; Paraguai (41,72%) ; todos os demais (0,06%) .
Observa-se, contudo, que o período de vigência da Resolução Gecex 88/2020 (entre as duas setas indicadas no gráfico a seguir) não revelou aumento do volume de importação de etanol em patamares discrepantes de outros momentos, mas apenas uma maior coadjuvância do etanol paraguaio na pauta de importação desse biocombustível.
	
	Fonte: Comex Stat (elaboração própria) Importação de álcool etílico não desnaturado, com um teor alcoólico, em volume, igual ou superior a 80 % vol, com um teor de água igual ou inferior a 1 % vol (NCM 22071010) e de álcool etílico com um teor de água igual ou inferior a 1 % vol (NCM 22072011) , entre janeiro de 2018 e dezembro de 2021.

Assim, apesar de, do ponto de vista fático, reconhecer que poucas origens se beneficiaram da redução da alíquota, a unidade instrutiva está correta em afirmar que, formalmente, a medida não foi discriminatória (conclusão vii) .
Por fim, a unidade instrutiva, ao passo que reconheceu que os órgãos e entidades do setor energético não tiveram participação no processo decisório que antecedeu a edição da Resolução Gecex 88/2020, considerou suficiente o fato de responsáveis por políticas públicas para setores produtivos mais agregados (agricultura, indústria e comércio) integrarem os comitês consultivo e deliberativo que tratam da alteração do imposto de importação (conclusões viii e ix) ..
Divirjo também de tais conclusões.
A política de comércio exterior perpassa transversalmente as diversas políticas setoriais e com elas deve se integrar de forma a produzir sinergia. Não seria diferente com o setor energético. Não bastasse a óbvia necessidade de as políticas públicas serem harmônicas, integradas e consertadas, conforme abordarei adiante, há aspectos legais que apontei previamente e que não foram contraditados nas análises subsequentes, conforme transcrição a seguir[footnoteRef:11]: [11:  Despacho acostado à peça 22.] 
"69. Nos termos da Lei 9.478/1997, com a redação dada pela Lei 11.097/2005 e pela Lei 12.490/2011, são objetivos das 'políticas nacionais para o aproveitamento racional das fontes de energia': 'incrementar, em bases econômicas, sociais e ambientais, a participação dos biocombustíveis na matriz energética nacional'; 'garantir o fornecimento de biocombustíveis em todo o território nacional'; 'incentivar a geração de energia elétrica a partir da biomassa e de subprodutos da produção de biocombustíveis, em razão do seu caráter limpo, renovável e complementar à fonte hidráulica'; 'promover a competitividade do País no mercado internacional de biocombustíveis'; 'atrair investimentos em infraestrutura para transporte e estocagem de biocombustíveis'; 'fomentar a pesquisa e o desenvolvimento relacionados à energia renovável' e 'mitigar as emissões de gases causadores de efeito estufa e de poluentes nos setores de energia e de transportes, inclusive com o uso de biocombustíveis'[footnoteRef:12]. [12:  Art. 1º, XII a XVIII, da Lei 9.478/1997.] 
70. Vê-se que tais objetivos estão indissociavelmente ligados ao fortalecimento da indústria nacional de biocombustíveis. Dito isso, é difícil procurar justificar, a posteriori, que a isenção promovida pelo Resolução Gecex 88//2020 teve por base o art. 3º, 'a' da Lei 3.244/1957, sem que se demonstrasse de que forma a insuficiência ou excesso do nível tarifário se reflete nos objetivos da política energética.
71. Os produtos classificados como etanol anidro são, nos termos da política energética nacional, estratégicos para a economia nacional.
72. O controle dos volumes de combustíveis, incluídos aí os biocombustíveis, e suas respectivas capacidades energéticas são calculados a partir de balanços de massa e de energia e constituem informações fundamentais para o planejamento da matriz energética nacional.
73. Não à toa, consta da Lei 9.478/1997 competência específica para que o Conselho Nacional de Política Energética (CNPE) proponha ao presidente da República políticas nacionais e medidas específicas destinadas a 'estabelecer diretrizes para a importação e exportação, de maneira a atender às necessidades de consumo interno de petróleo e seus derivados, biocombustíveis, gás natural e condensado, e assegurar o adequado funcionamento do Sistema Nacional de Estoques de Combustíveis e o cumprimento do Plano Anual de Estoques Estratégicos de Combustíveis'.
74. É, portanto, necessário esclarecer junto ao Ministério de Minas e Energia (MME) [footnoteRef:13] se tais diretrizes foram propostas e materializadas, posteriormente, por meio de algum ato administrativo ou norma, de modo a se ter a completa compreensão do arcabouço normativo que baliza as alterações de alíquota do II do etanol e demais combustíveis, pela Camex, e permitir que esta Corte formule, se necessário, recomendações de aprimoramento. [13:  O MME exerce as atribuições de secretaria executiva do CNPE, nos termos do art. 4º do Decreto 3.520/2000 com a redação dada pelo Decreto 9.601/2018.] 
75.  Mesmo não tendo sido, é questionável que o Gegex/Camex pudesse decidir sozinho sobre importação ou exportação de biocombustíveis, pois, em tese, estaria invadindo as atribuições da Agência Nacional do Petróleo, Gás Natural e Biocombustíves (ANP) , que tem como finalidade regular, contratar e fiscalizar as atividades econômicas da indústria do petróleo, do gás natural e dos biocombustíveis de forma a implementar a política nacional de biocombustíveis, que está incluída na política energética nacional, com ênfase na garantia do suprimento de biocombustíveis, em todo o território nacional, e na proteção dos interesses dos consumidores quanto a preço, qualidade e oferta dos produtos[footnoteRef:14]. [14:  Art. 8º, caput e I, da Lei 9.478/1997.] 
76. Para esse mister, a ANP tem a atribuição de regular e autorizar as atividades relacionadas à produção, à importação, à exportação, à armazenagem, à estocagem, ao transporte, à transferência, à distribuição, à revenda e à comercialização de biocombustíveis[footnoteRef:15]. Essa missão evolve, inexoravelmente, controlar e calibrar os balanços de massa e de energia ótimos para que os biocombustíveis cumpram a finalidade de compor de forma eficiente, do ponto de vista energético e ambiental, a matriz energética nacional. [15:  Art. 16, XVI, da Lei 9.478/1997.] 
77. É discutível a viabilidade de desempenhar funções regulatórias tarifárias e não tarifárias com impacto direto sobre os fluxos de combustíveis que cruzam as fronteiras brasileiras sem que a agência setorial sobre isso opine previamente, e, portanto, também questionável, se o Gecex/Camex tem mandato para decidir sozinho acerca de incentivos tarifários ou não tarifários sobre biocombustíveis concedidos pelo governo."
A importação, aliás, é parte integrante da indústria de biocombustíveis - regulada pela ANP com o intuito de implementar a política energética nacional -, conforme se depreende do art. 6º, XXVIII, da Lei 9.478/1997:
"XXVIII - Indústria de Biocombustível: conjunto de atividades econômicas relacionadas com produção, importação, exportação, transferência, transporte, armazenagem, comercialização, distribuição, avaliação de conformidade e certificação de qualidade de biocombustíveis; (Incluído pela Lei nº 12490, de 2011) " (grifos nossos) 
Como se vê, os objetivos da política de comércio exterior - transversal -- devem ser harmonizados, senão subordinados, à política energética nacional - setorial. Não se está aqui a dizer que foram, neste caso concreto, conflitantes, mas que eventuais discrepâncias não foram escrutinizadas, dado que, comprovadamente, os órgãos e entidades do setor energético foram alijados das discussões sobre as alíquotas de importação do etanol.
Os comitês da Camex não têm, isoladamente, mandato para decidir sobre questões que afetam a política energética nacional sem ouvir, ainda que em caráter consultivo, os entes responsáveis por sua formulação e implementação.
É certo que o Decreto 10.044/2019 não incluiu órgãos e entidades do setor energético na estrutura dos colegiados da Camex e que, como registrado, conforme o art. 8º da Resolução Gecex 207/2021, outros órgãos da administração pública federal podem ser convidados para as reuniões do Comitê de Alterações Tarifárias (CAT) .
Ocorre que, a depender dos produtos cujas tarifas se debata a alteração, não é uma escolha dos colegiados da Camex ouvir os órgãos governamentais setoriais.
É o caso aqui examinado.
A importação do produto em questão, etanol[footnoteRef:16], é objeto de atenção da política energética nacional - inclusive, e inequivocamente, sua importação -, cuja implementação é atribuição da ANP. Não compete, assim, à Camex, isoladamente, alterar suas alíquotas de importação sem a oitiva dos órgãos e entidades setoriais. [16:  NCM 22071010 e NCM 22072011.] 
Acrescento que, além da avaliação de conformidade que desaconselha interpretação de mandato tão autônomo para os colegiados da Camex, vai na mesma direção o Referencial para Avaliação de Governança em Políticas Públicas editado por esta Corte, em 2014, em especial no que diz respeito ao componente coordenação e coerência[footnoteRef:17]: [17:  Tribunal de Contas da União. Referencial para avaliação de governança em políticas públicas - Brasília: TCU, 2014. p. 54.] 
"A obtenção de resultados nas políticas públicas exige, cada vez mais, que as organizações públicas trabalhem em conjunto. Do contrário, a fragmentação da missão e a sobreposição de programas tornam-se realidade generalizada no âmbito do governo e muitos programas transversais deixam de ser bem coordenados. Ao trabalharem em conjunto, as organizações públicas podem melhorar e sustentar abordagens colaborativas para atingir as metas estabelecidas.
Coordenação e coerência de políticas são valores importantes a serem aspirados no processo da governança. Uma coordenação fraca poderá resultar na piora da qualidade dos serviços prestados pelo governo (PETERS, 2013) .
 (...) 
As políticas públicas devem ser integradas, tanto interna quanto externamente, de forma que as ações e os objetivos específicos das intervenções empreendidas pelas diversas partes interessadas sejam alinhados para se reforçar mutuamente. Espera-se a institucionalização e reforço dos mecanismos de coordenação, de forma a criar condições para a atuação conjunta e sinérgica, evitando assim superposições ou esforços mutuamente contraproducentes. Deve-se garantir a construção de relações institucionais e articulação entre as esferas de governo, em todas as fases do ciclo das políticas públicas (ABRUCIO, 2005) .
 (...) 
 (...) A coordenação nas políticas significa fazer com que os diversos sistemas institucionais e gerenciais que formulam políticas trabalhem juntos."
Outro ponto relevante trazido na análise da SecexDesenvolvimento, mas não repercutido em sua proposta de encaminhamento, foi a baixa institucionalização da política de comércio exterior, declarada em instrumentos esparsos, genéricos e lacônicos.
Em primeiro lugar, identificou-se a inexistência da Estratégia Nacional de Comércio Exterior que, conforme o Decreto 10.044/2019, deveria ter sido elaborada pelo Conselho de Estratégia Comercial (CEC) [footnoteRef:18]. Sem essa estratégia, o Comitê-Executivo de Gestão (Gecex) , que deveria implementá-la, faz voo cego. [18:  Vide item 36 da instrução transcrita a partir do item 6 do relatório precedente.] 
Na ausência dessa estratégia, o CEC adota o enunciado do Programa 2211 - Inserção Econômica Internacional, do PPA 2020-2023, que tem como diretriz principal a:
"simplificação e a progressividade do sistema tributário, a melhoria do ambiente de negócios, o estímulo à concorrência e a maior abertura da economia nacional ao comércio exterior, priorizando o apoio às micro e pequenas empresas e promovendo a proteção da indústria nacional em grau equivalente àquele praticado pelos países mais industrializados."
Aludida diretriz, tal como enunciada, é de tamanha vagueza que torna as decisões do sistema Camex virtualmente insindicáveis, eivando-as de déficit de transparência.
Oportuno também registrar o que diz o Referencial para Avaliação de Governança em Políticas Públicas sobre a necessidade de institucionalização das políticas públicas:
"Institucionalização de uma política pública se refere a aspectos, formais ou informais, da existência da política, relacionados a capacidades organizacionais, normatização, padrões, procedimentos, competências e recursos que possibilitam o alcance dos objetivos e resultados da política pública.
Espera-se que uma política pública esteja jurídica e oficialmente formalizada, com o estabelecimento de normas, padrões e procedimentos que definam claramente as arenas decisórias, a divisão de competências e as atribuições dos atores envolvidos. A inexistência de políticas públicas formais fragiliza, por exemplo, a constituição de arcabouços legais para a sua sustentação e a definição segura das fontes de recursos a serem alocados (PROCOPIUCK, 2013) .
 (...) ."
Apesar de a unidade instrutiva mencionar que o Poder Executivo, mediante decreto, escolheu legitimamente os órgãos que deveriam compor os colegiados e suas respectivas responsabilidades; que a esses colegiados é facultado convidar outros órgãos que atuem em setores relacionados aos bens sobre os quais se debatem alteração das alíquotas dos impostos de comércio exterior; que tal participação venha sendo encorajada pela Camex, esses argumentos não tiveram impacto no caso concreto aqui analisado, não sendo possível, portanto, acatar a proposta de improcedência da presente representação.
Estou de acordo, ademais, com a proposta de publicização integral das peças de 11 a 15 e parcial da peça 47, conforme análise procedida pela SecexDesenvolvimento na seção VI de sua instrução de mérito.
***
A análise levada a cabo no presente processo revela de forma didática como o insulamento e a autonomização de determinados estamentos da burocracia brasileira têm potencial para produzir descoordenação das políticas públicas a partir de arranjos decisórios que desconsideram as interferências de aspectos transversais sobre as políticas setoriais.
No presente caso, a análise segregada e não-sistêmica dos regulamentos que regem o funcionamento dos colegiados que integram o Sistema Camex poderiam levar à conclusão por uma aparente conformidade do processo de deliberação que vem sendo adotado. No entanto, no caso concreto, ao se incorporar ao escrutínio as peculiaridades do setor energético brasileiro, inclusive suas leis reguladoras, vê-se que a decisão do Gececex/Camex teve lacunas relevantes em seus fundamentos.
Conquanto não tenha sido possível apurar prejuízos em decorrência da edição da da Resolução Gecex 88/2020 - pois os 187,5 milhões de litros de produtos classificados como etanol anidro abarcada pela cota fixada na aludida resolução representou apenas cerca de 2% da produção nacional do terceiro trimestre de 2019 -, concluo, sem hesitação, que a persistir esse modelo decisório opaco, há sérios riscos de que as alterações dos impostos de comércio exterior deliberadas sob essa sistemática causem muitas e indesejáveis interferências em diversos setores da vida brasileira.
As principais conclusões a que cheguei após a longa e minuciosa análise pelo contraditório propiciado aos órgãos responsáveis foram as seguintes:
Não se viu, no processo que culminou com a edição da Resolução Gecex 88/2020, explicitação acerca da destinação dos 187,5 milhões de litros de etanol, se bem final ou matéria-prima, o que seria fundamental para aferir a necessidade de incidência dos requisitos do art. 4º da Lei 3.244/1957, fato que caracteriza inobservância à legislação aplicável e falta de transparência no processo decisório.
Os argumentos apresentados pelos diversos atores que se dispuseram a participar do processo em defesa de seus interesses foram refutados de forma rasa e, em algumas situações, fazendo-se pouco caso das contestações.
A respeito da falta de transparência, a SecexDesenvolvimento registrou que o Gecex/Camex "apenas estabeleceu os prazos e delimitou os produtos da mencionada redução tributária, sem deixar claras as razões que motivaram essa alteração de alíquota", sem deixar clara a motivação da redução da alíquota do II no presente caso, se a vontade de regular preços, fomentar a produção nacional de bens que utilizam o etanol como insumo ou fomentar a inserção econômica do país nas cadeias produtivas globais.
Em relação a um possível favorecimento do mercado estadunidense pela edição da Resolução Gecex 88/2020, apesar de reconhecer que, do ponto de vista fático, poucos países se beneficiaram da redução da alíquota [Estados Unidos (58,21%) ; Paraguai (41,72%) ; todos os demais (0,06%) ], a unidade instrutiva está correta em afirmar que, formalmente, a medida não foi discriminatória.
Os objetivos da política de comércio exterior - transversal -- devem ser harmonizados, senão subordinados, à política energética nacional - setorial e os comitês da Camex não têm, isoladamente, mandato para decidir sobre questões que afetam a política energética nacional sem ouvir, ainda que em caráter consultivo, os entes responsáveis por sua formulação e implementação.
Além da avaliação de conformidade que desaconselha interpretação de mandato tão autônomo para os colegiados da Camex, vai na mesma direção o Referencial para Avaliação de Governança em Políticas Públicas editado por esta Corte, em 2014, em especial no que diz respeito ao componente coordenação e coerência.
Identificou-se, finalmente, a inexistência da Estratégia Nacional de Comércio Exterior que, conforme o Decreto 10.044/2019, deveria ter sido elaborada pelo Conselho de Estratégia Comercial (CEC) . Sem essa estratégia, o Comitê-Executivo de Gestão (Gecex) , que deveria implementá-la, faz voo cego.
Diante do exposto, voto pela aprovação do acórdão que ora submeto à apreciação deste Colegiado. 
TCU, Sala das Sessões, em 7 de dezembro de 2022.
Weder de Oliveira 
Relator